---
title: R 语言中使用 Spark
author: 黄湘云
date: '2026-04-13'
slug: spark
categories:
  - 统计软件
tags:
  - 大规模数据
  - 分布式计算
  - Apache Spark
  - sparklyr
  - Spark SQL
  - 窗口函数
  - Apache Sedona
  - 大规模空间数据操作
output:
  blogdown::html_page:
    toc: true
    number_sections: true
description: "在生产环境中，数仓团队根据业务需求，生产一张张表（明细表 detail、维度表 dim、主题表 topic、聚合表 aggr、应用表 app），落在 Hive 管理的数据仓库中。Spark 是大规模分布式计算引擎，将数据加载到内存中进行计算。在大规模复杂的计算中，会用到 Hive SQL 或 Spark SQL，前者内存资源需求少但计算慢，后者吃内存资源但计算更快。"
---

在生产环境中，数仓团队根据业务需求，生产一张张表（明细表 detail、维度表 dim、主题表 topic、聚合表 aggr、应用表 app），落在 Hive 管理的数据仓库中。[Spark](https://spark.apache.org) 是大规模分布式计算引擎，将数据加载到内存中进行计算。在大规模复杂的计算中，会用到 Hive SQL 或 Spark SQL，前者内存资源需求少但计算慢，后者吃内存资源但计算更快。

## 配置 Spark {#setup-spark}

首先，安装配置 Java 开发环境。

``` bash
# 安装 Java 开发环境
brew install microsoft-openjdk@17
```

接着，配置 R 软件发现 Java 开发环境，一些依赖 Java 的 R 包需要，比如 **rJava** 包。

``` bash
sudo R CMD javareconf
```

从源码安装 **rJava** 包，这样便可以利用系统安装的 Java 开发环境。

```{r}
#| eval: false
#| echo: true

install.packages("rJava", type = "source")
install.packages("sparklyr", type = "source")
```

```{r}
library(sparklyr)
# 后续还要介绍 Sedona
library(apache.sedona)
# Spark 配置
config <- spark_config()
config
```

选择与 Spark 配套的 Hadoop 的版本，这个安装包几百兆，可以考虑先在 Spark 官网单独[下载](https://spark.apache.org/downloads.html)，再解压到本地目录 `~/spark/` 下面。

``` bash
mkdir -p ~/spark
tar -xzf spark-3.5.8-bin-hadoop3.tgz -C ~/spark/
```

## Apache Spark {#apache-spark}

```{r}
# Spark 安装目录
Sys.setenv(SPARK_HOME = "~/spark/spark-3.5.8-bin-hadoop3")
# 初次连接 Spark 时 Sedona 需要下载 Jar 包
sc <- spark_connect(
  master = "local", # spark_install() 本地安装的 Spark
  method = "shell" # 对应 spark-submit
)
# 拷贝一个数据集到 Spark 环境中
iris_tbl <- copy_to(sc, iris, overwrite = TRUE)
```

```{r}
# 查看已连接的表
dplyr::src_tbls(sc)
```

鸢尾花数据集 iris 导入 Spark 后，可以用 Spark SQL 查询数据了。

```{r}
library(DBI)
iris_preview <- dbGetQuery(sc, "SELECT * FROM iris LIMIT 10")
iris_preview
```

在 Spark 环境中，列名不能含有点号，因为点号在数据库中有特殊的含义。表名 `a.b` 中 a 常表示数据库，b 表示该数据库下的表。

### 分组聚合统计 {#aggr-spark}

按 Species 变量分组统计各类鸢尾花的数量，以及 `Sepal_Length` 的平均值。

```{r}
dbGetQuery(sc, "
           SELECT count(1) as cnt, avg(Sepal_Length) as avg_Sepal_Length, Species
           FROM iris GROUP BY Species")
```

分组取 `Sepal_Length`最长的样本。

```{r}
dbGetQuery(sc, "
           SELECT max(Sepal_Length) as max_Sepal_Length, Species
           FROM iris GROUP BY Species")
```

```{r}
# 等价于
aggregate(iris, Sepal.Length ~ Species, max)
```

分组计算某列的中位数。

```{r}
dbGetQuery(sc, "
           SELECT median(Sepal_Length) as med_Sepal_Length, Species
           FROM iris GROUP BY Species")
```

计算某列的分布。

```{r}
dbGetQuery(sc, "
           SELECT histogram_numeric(Sepal_Length, 5) as hn
           FROM iris")
```

返回值是(x,y) x 表示柱子的中心位置，y 表示柱子的高度（频数）

```{r}
hist(iris$Sepal.Length, breaks = 6, plot = F)
```

分组计算某列的分布。

```{r}
dbGetQuery(sc, "
           SELECT histogram_numeric(Sepal_Length, 5) as hn, Species
           FROM iris GROUP BY Species")
```

```{r}
aggregate(iris, Sepal.Length ~ Species, FUN = function(x) hist(x, breaks = 5, plot = F)$mids)

aggregate(iris, Sepal.Length ~ Species, FUN = function(x) hist(x, breaks = 5, plot = F)$counts)
```

分箱的算法不同，结果也不同。

### 窗口函数 {#window-functions}

窗口函数是为了应对复杂查询而设计的，下面以 `RANK()` 和 `row_number()` 为例。

目标：每类鸢尾花中 Sepal.Length （萼片长度）最长的 5 个样本。

1.  按 Sepal.Length （萼片长度）对样本排序。

```{r}
dbGetQuery(sc, "
SELECT *, RANK() OVER (PARTITION BY Species ORDER BY Sepal_Length DESC) AS rank
FROM iris
LIMIT 5
")
```

```{r}
dbGetQuery(sc, "
SELECT *, row_number() OVER (PARTITION BY Species ORDER BY Sepal_Length DESC) AS rn
FROM iris
LIMIT 5
")
```

`RANK()` 和 `row_number()` 都是窗口函数，前者对某列排序，值相同的给相同的序号，后者排完序后，序号是唯一的。都是在原数据上新增一列记录排序结果。

2.  筛选排序结果。

```{r}
# RANK()
dbGetQuery(sc, "
SELECT * FROM
(
SELECT *, RANK() OVER (PARTITION BY Species ORDER BY Sepal_Length DESC) AS rank
FROM iris
) a
WHERE a.rank < 6
")
```

```{r}
# row_number()
dbGetQuery(sc, "
SELECT * FROM
(
SELECT *, row_number() OVER (PARTITION BY Species ORDER BY Sepal_Length DESC) AS rn
FROM iris
) a
WHERE a.rn < 6
")
```

## Apache Sedona {#apache-sedona}

[Apache Sedona](https://github.com/apache/sedona) 是一个处理大规模空间数据的分布式集群计算系统，站在 [Apache Spark](https://github.com/apache/spark) 和 [Apache Flink](https://github.com/apache/flink) 的肩膀上，提供一套开箱即用的分布式空间数据操作和查询工具，可以高效加载、处理和分析大规模空间数据。

```{r}
# Sedona 1.8.1 支持 Spark 3.x 和 JDK 17
library(apache.sedona)
```

下面的示例和数据来自 [**geospark**](https://github.com/harryprince/geospark) 包，这里仅使用 geospark 的数据集，geospark 包已经被 apache.sedona 取代了。

```{r eval=FALSE}
remotes::install_github("harryprince/geospark")
```

```{r}
# 空间多边形数据
polygons <- read.table(
  system.file(package = "geospark", "examples/polygons.txt"),
  sep = "|",
  col.names = c("area", "geom")
)
# 空间点数据
points <- read.table(
  system.file(package = "geospark", "examples/points.txt"),
  sep = "|",
  col.names = c("city", "state", "geom")
)
# 将数据集导入 Spark 环境
polygons_wkt <- copy_to(sc, polygons)
points_wkt <- copy_to(sc, points)
```

查看数据集 `polygons_wkt` 和 `points_wkt` 的类型。

```{r}
class(polygons_wkt)
class(points_wkt)
```

查看数据集。

```{r}
print(polygons_wkt)
print(points_wkt)
```

SedonaSQL 支持 SpatialSQL 查询、空间计算操作，如 `ST_GeomFromWKT` / `ST_Contains` 等，详细介绍见 [SedonaSQL 文档](https://sedona.apache.org/1.8.1/tutorial/sql/)。

```{r}
# 按 area, state 分组统计兴趣点在多边形区域内的数量
DBI::dbGetQuery(sc, "
  SELECT area, state, count(*) cnt FROM
    (SELECT area, ST_GeomFromWKT(polygons.geom) as y FROM polygons) polygons
  INNER JOIN
    (SELECT ST_GeomFromWKT(points.geom) as x, state, city FROM points) points
  WHERE ST_Contains(polygons.y, points.x) GROUP BY area, state")
```

**dplyr** 的好处是提供一套将 R 代码转化为 SQL 代码的数据操作语法，对 R 语言用户过渡到 SQL 有些帮助。笔者推荐读者直接写 SQL 代码，在小数据集上完成开发，测试，而后可部署到生产环境，较之 R 代码，SQL 代码更加流行、更方便交流，在调试阶段，更不用担心 **dplyr** 层翻译出错的问题，降低排错的成本。

```{r}
# ST_GeomFromWKT 也可以写做 st_geomfromwkt
polygons_wkt <- dplyr::mutate(polygons_wkt, y = ST_GeomFromWKT(geom))
points_wkt <- dplyr::mutate(points_wkt, x = ST_GeomFromWKT(geom))
# 按 area, state 分组统计各个多边形区域内包含的空间点的数量
sc_res <- dplyr::inner_join(
  polygons_wkt, points_wkt,
  sql_on = dplyr::sql("ST_Contains(y,x)")
) |>
  dplyr::group_by(area, state) |>
  dplyr::summarise(cnt = n())
```

查看统计的结果，顺便一说， **dplyr** 采用惰性求值，真正开始查询计算是执行下面一行命令的时候。

```{r}
dplyr::collect(sc_res)
```

调用 **gglite** 包可视化查询结果，适用于常规数据可视化图形。

```{r}
library(gglite)
# 柱形图展示结果
dplyr::collect(sc_res) |> 
  g2(cnt ~ area) |> 
  mark_interval()
```

在 Sedona 中进行大规模空间数据操作（查询），将查询结果转为 simple feature 对象，用 sf 包操作，最后，由 R 语言来做进一步数据探索、分析、建模、可视化、报告。

```{r}
# 查询结果转为 sf 
tb_sf <- merge(
  x = collect(sc_res),
  y = polygons, by = "area", all.y = T,
  sort = F # 不对结果排序
) |>
  sf::st_as_sf(wkt = "geom")
tb_sf
```

最后，当不需要使用 Spark 的时候，要关闭清理连接。

```{r}
# 关闭连接
spark_disconnect(sc)
```

本文运行环境如下：

```{r}
sessionInfo()
```

