---
title: R 语言中使用 Spark 
author: 黄湘云
date: '2026-04-13'
slug: spark
categories:
  - 统计软件
tags:
  - 大规模数据
  - 分布式计算
  - Spark
  - sparklyr
  - Spark SQL
  - 窗口函数
output:
  blogdown::html_page:
    toc: true
    number_sections: true
---


在生产环境中，数仓团队根据业务需求，生产一张张表（明细表 detail、维度表 dim、主题表 topic、聚合表 aggr、应用表 app），落在 Hive 管理的数据仓库中。Spark 是大规模分布式计算引擎，将数据加载到内存中进行计算。在大规模复杂的计算中，会用到 Hive SQL 或 Spark SQL，前者内存资源需求少但计算慢，后者吃内存资源但计算更快。


首先，安装配置 Java 开发环境

``` bash
# 安装 Java 开发环境
brew install oracle-jdk@21
```

接着，配置 R 软件发现 Java 开发环境，一些依赖 Java 的 R 包需要，比如 **rJava** 包。

``` bash
sudo R CMD javareconf
```

从源码安装 **rJava** 包，这样便可以利用系统安装的 Java 开发环境。

```{r}
#| eval: false
#| echo: true

install.packages("rJava", type = "source")
install.packages("sparklyr", type = "source")
```

```{r}
library(sparklyr)
# Spark 配置
config = spark_config()
config
```

选择与 Spark 配套的 Hadoop 的版本，这个安装包几百兆，可以考虑先在 Spark 官网单独[下载](https://spark.apache.org/downloads.html)，再解压到本地目录 `~/spark/` 下面。

```bash
mkdir -p ~/spark
tar -xzf spark-4.1.1-bin-hadoop3.tgz -C ~/spark/
```

```{r}
# Spark 安装目录
Sys.setenv(SPARK_HOME="~/spark/spark-4.1.1-bin-hadoop3")
sc <- spark_connect(
  master = "local", # spark_install() 本地安装的 Spark
  method = "shell"  # 对应 spark-submit
)
# 拷贝一个数据集到 Spark 环境中
iris_tbl <- copy_to(sc, iris, overwrite = TRUE)
# 查看已连接的表
dplyr::src_tbls(sc)
```

鸢尾花数据集 iris 导入 Spark 后，可以用 Spark SQL 查询数据了。

```{r}
library(DBI)
iris_preview <- dbGetQuery(sc, "SELECT * FROM iris LIMIT 10")
iris_preview
```

在 Spark 环境中，列名不能含有点号，因为点号在数据库中有特殊的含义。`a.b` a 常表示数据库，b 表示该数据库下的表。

## 分组聚合统计

按 Species 变量分组统计各类鸢尾花的数量，以及 `Sepal_Length` 的平均值。

```{r}
dbGetQuery(sc, "SELECT count(1) as cnt, avg(Sepal_Length) as avg_Sepal_Length, Species FROM iris GROUP BY Species")
```

分组取 `Sepal_Length `最长的样本。

```{r}
dbGetQuery(sc, "
           SELECT max(Sepal_Length) as max_Sepal_Length, Species 
           FROM iris GROUP BY Species")
```
```{r}
# 等价于
aggregate(iris, Sepal.Length ~ Species, max)
```


分组计算某列的中位数。

```{r}
dbGetQuery(sc, "
           SELECT median(Sepal_Length) as med_Sepal_Length, Species 
           FROM iris GROUP BY Species")
```

计算某列的分布。

```{r}
dbGetQuery(sc, "
           SELECT histogram_numeric(Sepal_Length, 5) as hn
           FROM iris")
```

返回值是(x,y) x 表示柱子的中心位置，y 表示柱子的高度（频数）

```{r}
hist(iris$Sepal.Length, breaks = 6, plot = F)
```

分组计算某列的分布。

```{r}
dbGetQuery(sc, "
           SELECT histogram_numeric(Sepal_Length, 5) as hn, Species 
           FROM iris GROUP BY Species")
```


```{r}
aggregate(iris, Sepal.Length ~ Species, FUN = function(x) hist(x, breaks = 5, plot = F)$mids )

aggregate(iris, Sepal.Length ~ Species, FUN = function(x) hist(x, breaks = 5, plot = F)$counts )
```

分箱的算法不同，结果也不同。


## 窗口函数 {#window-functions}

窗口函数是为了应对复杂查询而设计的，下面以 `RANK()` 和 `row_number()` 为例。

目标：每类鸢尾花中 Sepal.Length （萼片长度）最长的 5 个样本。

1. 按 Sepal.Length （萼片长度）对样本排序。

```{r}
dbGetQuery(sc, "
SELECT *, RANK() OVER (PARTITION BY Species ORDER BY Sepal_Length DESC) AS rank
FROM iris
LIMIT 5
")
```

```{r}
dbGetQuery(sc, "
SELECT *, row_number() OVER (PARTITION BY Species ORDER BY Sepal_Length DESC) AS rn
FROM iris
LIMIT 5
")
```

`RANK()` 和 `row_number()` 都是窗口函数，前者对某列排序，值相同的给相同的序号，后者排完序后，序号是唯一的。都是在原数据上新增一列记录排序结果。

2. 筛选排序结果。

```{r}
dbGetQuery(sc, "
SELECT * FROM
(
SELECT *, RANK() OVER (PARTITION BY Species ORDER BY Sepal_Length DESC) AS rank
FROM iris
) a
WHERE a.rank < 6
")
```

```{r}
dbGetQuery(sc, "
SELECT * FROM
(
SELECT *, row_number() OVER (PARTITION BY Species ORDER BY Sepal_Length DESC) AS rn
FROM iris
) a
WHERE a.rn < 6
")
```

最后，当不需要使用 Spark 的时候，要关闭清理连接。

```{r}
spark_disconnect(sc)
```

