---
title: R 语言操作 PDF 文件
author: 黄湘云
date: '2025-03-17'
slug: pdf
categories:
  - R 语言
tags:
  - Adobe
  - PDF
  - qpdf
  - pdftools
  - magick
  - tesseract
output:
  blogdown::html_page:
    toc: true
    number_sections: true
description: "在 R 语言环境中操作 PDF 文件。PDF 文档处理，用开源工具实现 PDF 加密、解密、提取等 Adobe Acrobat 拥有的能力，很多人其实舍不得花费那么昂贵的价值购买正版，不要都用盗版，开源的工具也很好的。这是一篇价值过万元的文档：Adobe Acrobat 开源替代方案，对标 Adobe Acrobat 的功能，给出尽可能多的替代方法"
---

PDF 格式的示例文件 `pandoc-beamer.pdf` 是一个 LaTeX 编译出来的幻灯片，一共有 8 页。下面的操作都在这个文件上进行。

# qpdf

## 统计 PDF 文件的页数

```{r}
qpdf::pdf_length(input = "data/pandoc-beamer.pdf")
```

计数正确。

## 按页拆分 PDF 文件

`qpdf::pdf_split()` 将一个含有多页的 PDF 文档逐页拆分。执行如下操作，拆分后变成 8 个 PDF 文件，每个文件是一页。

```{r}
qpdf::pdf_split(input = "data/pandoc-beamer.pdf", output = "data/")
```

## 提取 PDF 的部分页面

设置参数 `pages = c(1,3,5)` 表示提取原 PDF 文档中的第 1、3 和 5 页。

```{r}
qpdf::pdf_subset(input = "data/pandoc-beamer.pdf", 
                 pages = c(1,3,5),
                 output = "data/pdf_subset.pdf")
```

## 合并 PDF 文件

将多个 PDF 文件合并成一个文件。

```{r}
qpdf::pdf_combine(
  input = c("data/_1.pdf", "data/_1.pdf","data/_1.pdf"), 
  output = "data/pdf_combine.pdf")
```

## 旋转 PDF 文件

将示例 PDF 文件的第 1,3,5 页旋转 90 度。

```{r}
qpdf::pdf_rotate_pages(
  input = "data/pandoc-beamer.pdf",
  pages = c(1,3,5),
  angle = 90,
  output = "data/pdf_rotate_pages.pdf"
)
```

## 压缩 PDF 文件

```{r}
qpdf::pdf_compress(input = "data/pandoc-beamer.pdf",
                   output = "data/pdf_compress.pdf")
```

# pdftools

相比于 qpdf 包，pdftools 包提供更多的功能。

## PDF 文档转图片

受支持的图片转化格式如下

```{r}
pdftools::poppler_config()
```

将 PDF 文档中的部分页面转化为图片

```{r}
pdftools::pdf_convert(
  pdf = "data/pandoc-beamer.pdf", pages = c(1, 3, 5), 
  format = "png", # supported_image_formats
  dpi = 72, # 值越大图片越清晰
  filenames = c("data/pdf_convert_1.png", "data/pdf_convert_2.png", "data/pdf_convert_3.png")
)
```

## 读取 PDF 的元数据

PDF 文档有自己的元数据，元数据中记录了谁什么时间用什么软件创建的等信息。

```{r}
pdftools::pdf_info(pdf = "data/pandoc-beamer.pdf")
```

## 读取 PDF 文档中的文本

分页提取 PDF 文档中的文本数据，返回一个与PDF文档页数相同的字符串向量。

```{r}
pdftools::pdf_text(pdf = "data/pandoc-beamer.pdf")
```

可见返回 8 个字符串，每个字符串的内容来自 PDF 文档的相应页面。

## 读取 PDF 文档中使用的字体

```{r}
pdftools::pdf_fonts(pdf = "data/pandoc-beamer.pdf")
```

## 读取 PDF 文档中包含的附件

```{r}
pdftools::pdf_attachments(pdf = "data/pandoc-beamer.pdf")
```

我的这个示例文件不含附件

## 读取 PDF 文档中的目录

```{r}
pdftools::pdf_toc(pdf = "data/pandoc-beamer.pdf")
```

## 读取 PDF 文档的页面大小

```{r}
pdftools::pdf_pagesize(pdf = "data/pandoc-beamer.pdf")
```

示例文档一共 8 页，每页的长宽都一样大。示例文档是一个 LaTeX 制作的 beamer 幻灯片，长宽比为 4:3，正好是 362.8 / 272.1 = 4/3.

# magick

**magick** 包配合 **tesseract** 包可以做 OCR 识别，比如提取 PDF（扫描图片） 或图片文件中的文本。国家统计局的统计年鉴是以 JPEG 格式的图形发布的。为了快一点整理数据，我用到了 OCR 识别。

```{r}
library(magick)
input <- image_read("data/C02-26.jpeg")

# 去掉背景
text <- input %>%
  image_resize("2000x") %>%
  image_convert(type = 'Grayscale') %>%
  image_trim(fuzz = 40) %>%
  image_write(format = 'png', density = '300x300')

# OCR 识别
text_ocr <- text %>%
  tesseract::ocr()
# 输出文本（主要是数字）
cat(text_ocr,sep = "\\n")
```

最后，边核对边手动整理一下，去掉一些乱码。

# 其它

## 放大 PDF 文档

[用 LaTeX 放大 pdf 文档](https://bjt.name/2010/03/01/latex-pdfpages.html)，使用场景是将一些电子版书籍去掉白边、适当放大，在电子设备上观看起来体验更好。

``` latex
\documentclass[a4paper,12pt]{report}
\usepackage[final]{pdfpages}
\begin{document}
\includepdf[pages=19-26, scale=1.3,
delta=0mm 5mm, frame]{quarto-chinese.pdf}
\end{document}
```

## 生成 PDF 文档

编辑 PDF 中的文本和图像。

-   LaTeX 源码编辑（LaTeX 语法）
-   Makdown + Pandoc + LaTeX （Markdown 语法）
-   R Markdown / R Sweave（R Markdown 语法）
-   写轮眼 / pagedown 网页转化（R Markdown 语法）
-   Office Word / PowerPoint 转化

# 运行环境

R 软件及 R 包的版本信息

```{r}
sessionInfo(package = c(
  "qpdf", "pdftools", "magick"
))
```
