---
title: "岁月沉淀的光影艺术"
author: "黄湘云"
date: '2022-08-23'
slug: douban-movie-top250
categories:
  - R 语言
tags:
  - 交互表格
  - reactable
  - 豆瓣电影 Top250
  - 网页抓取
  - rvest
output:
  blogdown::html_page:
    toc: false
    number_sections: true
bibliography: 
  - packages.bib
link-citations: true
thumbnail: /img/logo/rvest.svg
description: "除了交互式网页图形可以展示数据，交互式表格作为一种数据展示的重要补充，准确刻画数据本身，相信它诞生的历史一定比图形早。作为数据分析和可视化领域的佼佼者，R 语言社区提供了大量制作表格的扩展包，支持导出各种各样的格式，如 LaTeX、Markdown 和 HTML 等，本文使用 reactable 制作豆瓣电影排行榜。"
---


首先，用 **rvest** 和 **xml2** 包抓取[豆瓣电影 Top 250](https://movie.douban.com/top250) 排行榜数据，借此入坑网页抓取，实现基本的网页数据自由。接着，简单分析一下热门电影的时间分布，了解一点趋势。然后，用 **reactable** 包制作表格，展示排行榜数据。最后，简单谈谈 R 语言社区制作表格的一些 R 包。


# 抓取数据 {#scrape-douban}

首先加载两个 R 包 **rvest** 和 **xml2**，它们都是用来抓取和清洗网页数据的。

```{r}
library(rvest)
library(xml2)
```

以排行榜的首页为例，抓取一个页面。

```{r}
# 下载页面
dat <- read_html("https://movie.douban.com/top250?start=0&filter=")
# 查看数据
dat
```

这是一个常规的 HTML 网页文档，数据藏在一层层的 HTML 标签里，比如 `<ol>`和`</ol>`是一对，`<li>`和`</li>`是一对，`<span>` 和 `</span>` 又是一对。

```{r}
tmp <- dat |>
  html_elements("ol") |>
  html_elements("li")
tmp
```

我们需要的数据藏得比较深，比如电影排名，函数 `html_elements()` 可以根据用户指定的 CSS 或 XPath 提取对应的数据，而函数 `html_text()` 可以将数据转为普通的字符串数据。更多介绍见2017年统计之都发的文章[数据通灵术之爬虫技巧](https://cosx.org/2017/08/web-scrap-tools/)。有一些最基础的 CSS / HTML 和正则表达式知识即可，再借助谷歌浏览器的开发者工具，快速查找数据所在的 HTML 标签位置。这样，即使复杂如[安居客房价网](https://beijing.anjuke.com/sale/chaoyang/p1/)的网页也是可以类似搞定的。

```{r}
# 电影排名 movie_rank
tmp[1] |> 
  html_elements("div.pic em") |> 
  html_text()
```

但是，规律是一致的，找到一个数据就能找到另一个，比如电影豆瓣链接。

```{r}
# 电影豆瓣链接 movie_link
tmp[1] |> 
  html_elements("div.pic a") |> 
  html_attr("href")
```

电影海报是一张图片，需要将图片链接返回。

```{r}
# 电影海报 movie_poster
tmp[1] |> 
  html_elements("div.pic a") |> 
  html_elements("img") |> 
  html_attr("src")
```

提取电影名称，电影名称有好几个，中文名、英文名和港台名，提取后放在一起。

```{r}
# 电影名称 movie_title
tmp[1] |> 
  html_elements("div.hd a span") |> 
  html_text() |> 
  paste(collapse = "")
```

这个字段里的东西塞得太多了。

```{r}
# 导演、主演、年份、类型 movie_extra
tmp[1] |> 
  html_elements("div.bd") |> 
  xml_find_all('.//p[@class=""]') |> 
  html_text()
```


将豆瓣评分数据提取出来。

```{r}
# 豆瓣评分  movie_rating
tmp[1] |> html_elements("div.bd .star .rating_num") |> 
  html_text()
```

将包含「人评价」的字符串过滤出来，其它的都不需要。

```{r}
# 评价人数 movie_comments
tmp[1] |> html_elements(css = "div.bd .star span") |> 
  html_text() |> 
  grep(pattern = "人评价", value = TRUE)
```



通过观察，了解到豆瓣排行榜的列表页的链接规律，每页显示 25 部电影，一共有 10 页，如下构造 250 部电影在 10 个页面的链接。

```{r}
#| eval: false
#| echo: true

douban_movie_top250_links <- sprintf("https://movie.douban.com/top250?start=%s&filter=", 25*0:9)
```


最后，将上面发现的规律应用于所有页面的爬取。


```{r}
#| eval: false
#| echo: true

scrape_movie_info <- function(douban_movie_link) {
  douban_movie_page <- read_html(douban_movie_link) |>
    html_elements("ol") |>
    html_elements("li")
  douban_movie <- vector(length = 25, mode = "list")
  # 每一个页面对应 25 部电影
  for (i in 1:25) {
    douban_movie[[i]] <- data.frame(
      # 电影排名
      rank = douban_movie_page[i] |>
        html_elements("div.pic em") |>
        html_text(),
      # 电影名字
      title = douban_movie_page[i] |>
        html_elements("div.hd a span") |>
        html_text() |>
        paste(collapse = ""),
      # 电影海报
      poster = douban_movie_page[i] |>
        html_elements("div.pic a") |>
        html_elements("img") |>
        html_attr("src"),
      # 电影链接
      link = douban_movie_page[i] |>
        html_elements("div.pic a") |>
        html_attr("href"),
      # 导演、主演、年份、类型
      extra = douban_movie_page[i] |>
        html_elements("div.bd") |>
        xml_find_all('.//p[@class=""]') |>
        html_text(),
      # 电影评分
      rating = douban_movie_page[i] |>
        html_elements("div.bd .star .rating_num") |>
        html_text(),
      # 电影评价人数
      comments = douban_movie_page[i] |>
        html_elements(css = "div.bd .star span") |>
        html_text() |>
        grep(pattern = "人评价", value = TRUE)
    )
  }
  # 返回页面上的电影
  do.call("rbind.data.frame", douban_movie)
}
```

豆瓣排行榜 Top250 部电影分 10 页，一页一页地爬取，每爬一页，休息一下，太过频繁，容易给服务器造成压力，那就离封杀屏蔽不远了，做个有道德水准的爬虫。

```{r}
#| eval: false
#| echo: true

# 250 部电影分 10 页
douban_movie_pages <- vector(length = 10, mode = "list")
# 一页一页地爬取
for (i in 1:10) {
  douban_movie_pages[[i]] <- scrape_movie_info(douban_movie_link = douban_movie_top250_links[i])
  # 缓一缓
  Sys.sleep(5)
}
```

将每一页数据合并成一个大的数据框 data.frame。

```{r}
#| eval: false
#| echo: true

douban_movie_top250 <- do.call("rbind.data.frame", douban_movie_pages)
```


# 清洗数据 {#data-cleaning}

电影排名、豆瓣链接、电影海报和电影名称都是现成的，不需要进一步清洗，下面 extra 字段不是很结构化，藏的信息太多，如导演、主演、年份、国家、类型等。本文初涉网页抓取，只简单清理一下，以后有时间做深入分析可能会接着清洗。

```{r}
#| eval: false
#| echo: true

# 清洗电影额外信息
douban_movie_top250$extra <- trimws(gsub(x = douban_movie_top250$extra, pattern = "\n", replacement = ""))
```

经过观察，年份信息藏在 extra 字段中，需要根据年份的特点抽取出来。年份就是四个挨着的数字，用正则表达式表示就是 `\d{4}`，是不是很简单？

```{r}
#| eval: false
#| echo: true

# 过滤年份
str_extract <- function(text, pattern, ...) regmatches(text, regexpr(pattern, text, ...))
# 提取上映年份
douban_movie_top250$year <- str_extract(text = douban_movie_top250$extra, pattern = "(\\d{4})")
```

将字符串 `"2679088人评价"` 中的数字提取出来，很简单，去掉「人评价」三个字，留下数字。

```{r}
#| eval: false
#| echo: true

# 清洗评价人数
douban_movie_top250$comments <- gsub(x = douban_movie_top250$comments, pattern = "人评价", replacement = "")
douban_movie_top250$comments <- as.integer(douban_movie_top250$comments)
```

豆瓣评分其实是一个评级，一共 10 级，最小跨度是 0.1 级。所以，可以当作有序的分类变量，或者数值型变量，或者简单点，保持原始字符类型。

```{r}
#| eval: false
#| echo: true

# 豆瓣评分
# douban_movie_top250$rating <- as.numeric(douban_movie_top250$rating)
```

最后，保存清洗完的数据，方便后续探索和展示。

```{r}
#| eval: false
#| echo: true

saveRDS(douban_movie_top250, file = "data/douban_movie_top250.rds")
```


# 数据探索 {#data-explore}

使用 ggplot2 绘制一幅气泡图，横轴为豆瓣评分，纵轴为上映年份，评价人数映射给气泡大小和颜色，如图\@ref(fig:douban-movie-top250)所示，相当直观地展示这组原始数据。

```{r}
#| label: douban-movie-top250
#| fig.cap: "豆瓣电影排行榜 Top250"
#| fig.showtext: true
#| fig.height: 8
#| fig.width: 8

library(ggplot2)
douban_movie_top250 <- readRDS(file = "data/douban_movie_top250.rds")

ggplot(data = douban_movie_top250, aes(x = rating, y = year)) +
  geom_point(aes(size = comments, color = comments),
    show.legend = c("size" = FALSE, "color" = TRUE),
    alpha = 0.5
  ) +
  scale_color_binned(
    type = scale_color_viridis_b, option = "C",
    labels = scales::label_number(scale_cut = scales::cut_short_scale())
  ) +
  theme_classic() +
  theme(panel.grid.major.y = element_line(colour = "gray95")) +
  labs(
    x = "豆瓣评分", y = "上映年份", title = "豆瓣电影 Top 250",
    color = "评价人数", caption = "数据源：豆瓣电影"
  )
```

意料之外的是随着电影数量增加好电影并没有像数量一样增加，而且最热门的电影竟然来自 **1994** 年的《肖申克的救赎》？大大出乎我的预料，尽管我知道它很有名，
但是我不知道它竟然如此有名，超过了《美国往事》、《教父》三部曲、《海上钢琴师》、《当幸福来敲门》等等。

::: rmdtip
绘制此散点图，虽然有重叠的点，但不能使用抖动手法，不管是对纵向时间还是横向评分，一旦抖动就造成理解困难，甚至可以说是带来了错误。
评分是 0.1 为一级，年份抖动极可能抖到其他年份去了，所以只能设置透明度缓解。也不宜设置名称标注，不像国家名称，电影名一般比较长，标注的覆盖会严重影响数据的展示。
:::


# 数据展示 {#data-presentation}

使用表格 [**reactable**](https://github.com/glin/reactable) [@reactable] 展示豆瓣电影排行版数据，相比于原网页，只留下了必要的关键信息。

```{r}
library(reactable)
## 汉化表格
options(reactable.language = reactableLang(
  pageSizeOptions = "\u663e\u793a {rows}",
  pageInfo = "{rowStart} \u81f3 {rowEnd} \u9879\u7ed3\u679c,\u5171 {rows} \u9879",
  pagePrevious = "\u4e0a\u9875",
  pageNext = "\u4e0b\u9875"
))
```

没有什么花巧计谋，稳扎稳打，根据**reactable**包的帮助文档，简简单单展示关键信息，方便以后取用即可。

```{r}
subset(douban_movie_top250,
  select = setdiff(colnames(douban_movie_top250), c("link", "poster"))
) |>
  reactable(
    striped = TRUE, # 隔行高亮
    searchable = TRUE, # 支持搜索
    columns = list(
      rank = colDef(name = "豆瓣排名", align = "center"),
      title = colDef(name = "电影名称", minWidth = 250, 
                     cell = function(value, index) { # 电影名加超链接
        htmltools::tags$a(href = douban_movie_top250[index, "link"], target = "_blank", value)
      }),
      extra = colDef(name = "其它信息", minWidth = 450),
      rating = colDef(name = "豆瓣评分", align = "center"),
      comments = colDef(name = "评价人数"),
      year = colDef(name = "上映年份", align = "center")
    )
  )
```


留了搜索的窗口，方便根据演员或导演来找电影，试试搜索「张国荣」或「斯皮尔伯格」。大致扫了几眼，好多电影都没看过，以后有时间了慢慢刷吧，顺便写点影评什么的。那么多好看的电影还没来得及看呢，一想到这，现在快餐式的电影就没啥意思了。


# 表格概览 {#summary}


除了交互式网页图形可以展示数据，交互式表格作为一种数据展示的重要补充，准确刻画数据本身，相信它诞生的历史一定比图形早。作为数据分析和可视化领域的佼佼者，R 语言社区提供了大量制作表格的扩展包，支持导出各种各样的格式，如 Word、 LaTeX、Markdown 和 HTML 等。


制作 HTML 静态网页表格，可以用 [**gt**](https://github.com/rstudio/gt)、[**gtExtras**](https://github.com/jthomasmock/gtExtras/)和[**gtsummary**](https://github.com/ddsjoberg/gtsummary) 包[@gtsummary]，针对模型输出，可以用 [**modelsummary**](https://github.com/vincentarelbundock/modelsummary) 包。适合用于公司、部门指标大盘，不需要有太多探索分析和交互，只需要将核心指标及其达成情况汇总展示。


制作交互式网页表格，可以用[**reactable**](https://github.com/glin/reactable) 包和[**reactablefmtr**](https://github.com/kcuilla/reactablefmtr)包，适合一些数据产品的开发，需要一定的探索分析和交互应用。比如 [Georgios Karamanis](https://karaman.is/) 使用 **reactable** 包复现 2022 年 Axios Harris Poll 100 [民意调查结果](https://gkaramanis.github.io/reputation-reactable/)，关于此调查的更多背景见[网址](https://www.axios.com/2022/05/24/2022-axios-harris-poll-100-rankings)。



| R 包                                                      | 描述              |
| :---------------- | :-------------------------------------------------------- |
| [knitr](https://github.com/yihui/knitr)[^kable]           | A General-Purpose Package for Dynamic Report Generation in R |
| [kableExtra](https://github.com/haozhu233/kableExtra)     | Construct Complex Table with *kable* and Pipe Syntax |
| [gt](https://github.com/rstudio/gt)                       | Easily Create Presentation-Ready Display Tables |
| [gtExtras](https://github.com/jthomasmock/gtExtras)       | A Collection of Helper Functions for the gt Package |
| [gtsummary](https://github.com/ddsjoberg/gtsummary)       | Presentation-Ready Data Summary and Analytic Result Tables |
| [reactable](https://github.com/glin/reactable)            | Interactive Data Tables Based on *React Table* |
| [reactablefmtr](https://github.com/kcuilla/reactablefmtr) | Easily Customize Interactive Tables Made with Reactable |
| [flextable](https://github.com/davidgohel/flextable)      | Functions for Tabular Reporting |
| [ftExtra](https://github.com/atusy/ftExtra)               | Title: Extensions for *Flextable* |
| [huxtable](https://github.com/hughjonesd/huxtable/)       | Easily Create and Style Tables for LaTeX, HTML and Other Formats |
| [DT](https://github.com/rstudio/DT)                       | A Wrapper of the JavaScript Library *DataTables* |
| [formattable](https://github.com/renkun-ken/formattable)  | Create *Formattable* Data Structures |

Table:(\#tab:table-summary) R 语言社区制作表格的主要 R 包

[^kable]: *knitr* 包的 `kable()` 函数可以制作表格。


**reactable** 包站在巨人[TanStack Table](https://github.com/TanStack/table)的肩膀上，TanStack Table 前身是 React Table，背靠鼎鼎大名的前端框架 [React](https://github.com/facebook/react) ，目前 **reactable** 包基于 [React Table v7](https://github.com/tanstack/table/tree/v7)。
目前，**reactable** 包有好些常用的效率性的功能还未就绪，已知问题清单见[此处](https://github.com/glin/reactable/issues/167)。比如，不支持向量化的方式对多个列应用同样的格式化方法，即有 A、B、C 三个列需要以百分比的格式展示，使用 **reactable** 包需要写三段类似的代码，造成一定冗余。唯一的好处是在未来修改某个列，其它列相互不受影响。**reactable** 不支持像 **DT** 包那样导出数据，需要另外借助 Shiny 制作[下载按钮](https://shiny.rstudio.com/reference/shiny/latest/downloadHandler.html)。





# 环境信息 {#session}

本文是在 RStudio IDE 内用 R Markdown 编辑的，用 **blogdown** 构建网站，[Hugo](https://github.com/gohugoio/hugo) 渲染 knitr 之后的 Markdown 文件，得益于 **blogdown** 对 R Markdown 格式的支持，图、表和参考文献的交叉引用非常方便，省了不少文字编辑功夫。文中使用了多个 R 包，为方便复现本文内容，下面列出详细的环境信息：


```{r}
#| echo: true
#| message: false

xfun::session_info(packages = c(
  "knitr", "rmarkdown", "blogdown",
  "reactable", "xml2", "rvest", "ggplot2", "showtext"
), dependencies = FALSE)
```



# 参考文献 {#refer}

<div id="refs"></div>

