---
title: 空间数据分析与 R 语言
author: 黄湘云
date: '2024-04-20'
slug: spatial-data-analysis
categories:
  - 统计模型
tags:
  - 纵向数据分析
  - 广义估计方程
  - 空间随机过程
  - 地统计学
  - 克里金插值
  - 数据可视化
  - 交互式图形
  - 轨迹分析
  - 房价分析
  - 深圳房价
  - 供需分析
  - sp
  - gstat
toc: true
draft: true
thumbnail: /img/logo/gdal.svg
link-citations: true
bibliography: 
  - refer.bib
  - packages.bib
description: "本文以四个真实数据为背景，介绍空间点数据、轨迹数据和区域数据的分析、建模和可视化。地统计学方法分析城市地表土壤重金属污染状况，空间点模式统计方法分析北京出租车轨迹，加权地理神经网络分析美国波士顿和中国深圳房价，时空统计方法分析近40年中日美区县级人口增长率。"
---

```{css, echo=FALSE}
.sidebar {
  border: 1px solid #ccc;
}

.rmdwarn {
  border: 1px solid #EA4335;
}

.rmdnote {
  border: 1px solid #FBBC05;
}

.rmdtip {
  border: 1px solid #34A853;
}

.sidebar, .rmdwarn, .rmdnote, .rmdtip {
  border-left-width: 5px;
  border-radius: 5px;
  padding: 1em;
  margin: 1em 0;
}

div.rmdwarn::before, div.rmdnote::before, div.rmdtip::before {
  display: block;
  font-size: 1.1em;
  font-weight: bold;
  margin-bottom: 0.25em;
}

div.rmdwarn::before {
  content: "警告";
  color: #EA4335;
}

div.rmdnote::before {
  content: "注意";
  color: #FBBC05;
}

div.rmdtip::before {
  content: "提示";
  color: #34A853;
}

.rmdinfo {
  border: 1px solid #ccc;
  border-left-width: 5px;
  border-radius: 5px;
  padding: 1em;
  margin: 1em 0;
}
div.rmdinfo::before {
  content: "声明";
  color: block;
  display: block;
  font-size: 1.1em;
  font-weight: bold;
  margin-bottom: 0.25em;
}

figure {
  text-align: center;
}

div.img {
  text-align: center;
  display: block; 
  margin-left: auto; 
  margin-right: auto;
}
```


::: rmdinfo
本文引用的所有信息均为公开信息，仅代表作者本人观点，与就职单位无关。
:::



# 概览

在地统计分析方面，比较流行的 R 包有 **gstat** [@Pebesma2004] 包，**geoR** 包， **geoRglm** 包[@geoRglm2002]和 **PrevMap** 包[@PrevMap2017]等，而点过程分析方面，**splance** 包和 **spatstat** 包[@Baddeley2005]。

空间和时空点模式分析《Statistical Analysis of Spatial and Spatio-Temporal Point Patterns》[@Diggle2013]

本文以 **sp** 包 [@Pebesma2005] 内置的 meuse 数据集为例介绍空间数据分析、建模的过程。主要使用的 R 包有 **sp** 包 和 **gstat** 包，继续围绕 sp 空间数据进行介绍，一方面 sp 的生态非常成熟，完全迁移到 **sf** 包 [@Pebesma2018] 为核心的生态尚需要时日；另一方面，笔者也在摸索学习过程中，以空间统计为重，以后可以再将本文的代码升级到 **sf** 为核心的生态。


本文主要的参考材料来自[**sp**](https://github.com/edzer/sp/)包 的[帮助文档](https://edzer.github.io/sp/) 和 [**gstat**](https://github.com/r-spatial/gstat/) 包的[帮助文档](https://edzer.github.io/sp/)，
以及三本参考书籍《Model-based Geostatistics》[@Diggle2007] 和《Applied spatial data analysis with R》[@Bivand2013]，
最后一本是《lattice: Multivariate Data Visualization with R》[@Sarkar2008]，供绘制图形时，充当查询手册。



# 软件准备


```{r setup, include=FALSE, eval=FALSE}
library(sf) # 矢量数据
library(rgeoda) # 空间分析
library(lwgeom)
library(stars) # 栅格数据
library(sp)
library(grid)
library(lattice)
library(rasterVis) # 栅格数据
library(moveVis) # 轨迹数据

library(gstat) # 地统计
library(spacetime) # 时空统计
library(lme4)
library(glmmTMB) # 广义混合效应模型

library(mapsf) # 绘图
# library(tidycensus) # 美国人口普查局 https://github.com/walkerke/tidycensus
# https://walker-data.com/census-r/
# 此数据 API 接口未受 Census Bureau 认证
library(ggplot2)
library(ggnewscale)
# library(patchwork)
library(cowplot)

library(FRK) # 固定秩克里金
library(surveillance) # 流行病学
library(trajectories) # 轨迹分析

library(MASS) # 空间统计
library(cmdstanr) # 贝叶斯统计
library(bayesplot)
# 贝叶斯集成嵌套拉普拉斯近似算法
library(INLA, lib.loc = "~/Documents/R-packages")
library(rgeoda)
```
```{r,eval=FALSE,echo=FALSE}
library(sf)
library(terra) # 栅格数据
library(lattice)
library(latticeExtra) # Lattice
# library(raster)  # 栅格数据
library(stars)
library(nlme) # 非线性混合效应
library(mgcv) # 广义可加模型
```
```{r,eval=FALSE,echo=FALSE}
library(spatstat) # 空间点模式
```
```{r,eval=FALSE,echo=FALSE}
library(spaMM)
library(PrevMap)
```
```{r,echo=FALSE}
# 控制输出的宽度
options(width = 69)
```

```{r}
#| eval: false
library(Matrix)
library(lme4)
library(FRK)
library(foreach)
library(parallel)
library(INLA, lib.loc = "~/Documents/R-packages")
```

```{r, eval=FALSE}
# 空间点数据处理、分析
library(sp)
library(sf)
library(gstat)
library(lattice)
library(mapsf)
library(maptiles)
# 栅格数据处理
library(raster)
library(rasterVis)
library(stars)
# 设置 WebGL 渲染
options(rgl.useNULL = TRUE)
options(rgl.printRglwidget = TRUE)
library(rgl)
```



# 环境信息

在 RStudio IDE 内编辑本文的 R Markdown 源文件，用 **blogdown** [@Xie2017] 构建网站，[Hugo](https://github.com/gohugoio/hugo) 渲染 **knitr** 之后的 Markdown 文件，得益于 **blogdown** 对 R Markdown 格式的支持，图、表和参考文献的交叉引用非常方便，省了不少文字编辑功夫。文中使用了多个 R 包，为方便复现本文内容，下面列出详细的环境信息：

```{r}
xfun::session_info(packages = c(
  "knitr", "rmarkdown", "blogdown",
  "sp", "gstat", "lattice"
), dependencies = FALSE)
```


# 参考文献

1. [Uber Movement dataset : playing with spatial data](https://bookdown.org/clement_san/uber_movement/)

