---
title: A/B 实验之两样本的比率检验
date: "2026-03-30"
author: "黄湘云"
slug: prop-test
categories:
  - 统计软件
tags:
  - 数据科学
  - A/B 实验
  - 增长优化
  - 伯努利分布
  - 二项分布
  - 比率检验
  - 卡方检验
  - Yates 连续性矫正
  - Fisher 精确检验
  - 功效水平
  - 样本量预估
math: true
output:
  blogdown::html_page:
    toc: true
    number_sections: true
link-citations: true
description: "本文介绍 A/B 实验实施过程中，在实验数据分析环节上对目标指标的统计分析与计算。访购率的变化是否达到统计上的显著性？由此，需要多少样本，做多久的实验才能确认实验效果。在 A/B 实验中，对照组和实验组的观察值，分别统计出来的访购率，逐天对比（比例检验），衡量策略的整体效果，平均意义下的累积对比（比率型指标检验 bootstrap 方法）。"
---

在 A/B 实验场景下，对于比率型指标的检验，以访购率为例，今天的访购率相比于昨天的访购率是有显著提升还是随机波动？这涉及到两样本二项总体的比例检验。

# 显著性检验 {#testing}

对每个访问过平台的商品的人，都有两个可能结果，购买商品和没有购买商品，购买与否可以看作是一个随机事件，顾客购买商品的可能性可以用概率来刻画。对平台而言，努力提高顾客的购买率是核心商业价值。

| 日期    | 第 1 天（今天） | 第2天（昨天） | 第3天（前天） | ··· |
|---------|:---------------:|:-------------:|:-------------:|-----|
| 购买 UV |      $a_1$      |     $a_2$     |     $a_3$     | ··· |
| 访问 UV |      $n_1$      |     $n_2$     |     $n_3$     | ··· |
| 访购率  |    $a_1/n_1$    |   $a_2/n_2$   |   $a_3/n_3$   | ··· |

: 访购率观测数据

设一组样本（今天），顾客购买与否可以用 0-1 分布（伯努利分布）来刻画，对每个顾客 $x_1,x_2,\ldots,x_{n_{1}}$ （取值为 1 表示购买或者 0 表示没有购买）假定服从伯努利分布 $\mathrm{Bernoulli}(p_1)$ ，且每个顾客购买与否相互独立，且购买意愿强弱由平台决定，是一样的，则该天所有人的购买行为累加 $\sum_{i=1}^{n_1}x_i$ 就服从二项分布 $\mathrm{Binom}(n_1,p_1)$ 。

当然，实际上，对同一件商品，不同的人看到后购买意愿是不同的，受顾客本身的因素影响。而平台的威力在于，它已经知道顾客的很多信息，比如年龄、性别、收入水平、城市线、历史购买习惯等，使得平台可以个性化地、针对性地推送，这个个性化服务包含了用户因素，就是说平台的推送包含了用户因素，那么平台的服务质量可以看作是影响访购率的主要因素。

基于以上考量，同理，设另一组样本（昨天），每个顾客的购买行为为 $y_1,y_2,\ldots,y_{n_2}$ （取值为 1 或者 0），累加之后，$\sum_{i=1}^{n_2}y_i$ 服从二项分布 $\mathrm{Binom}(n_2,p_2)$ 。

结合前面表格的记号，则有

$$
\begin{aligned}
a_1 &= \sum_{i=1}^{n_1}x_i \sim \mathrm{Binom}(n_1,p_1) \\
a_2 &= \sum_{i=1}^{n_2}y_i \sim \mathrm{Binom}(n_2,p_2)
\end{aligned}
$$

今天的访购率相比于昨天的访购率是有显著提升还是随机波动？转化为统计检验问题如下：

$$
H_0: p_1 = p_2 \quad vs. \quad H_1: p_1 \neq p_2 
$$

对于这个检验问题，我们构造检验统计量 $T$ ，在大样本情形下，根据中心极限定理，可得

$$
T = \frac{(\hat{p_1}-\hat{p_2}) - (p_1 - p_2)}{\sqrt{\frac{p_1(1-p_1)}{n_1}+\frac{p_2(1-p_2)}{n_2}}} \sim N(0,1)
$$

其中，$\hat{p_1},\hat{p_2}$ 是根据样本观察值计算的样本均值，根据替换法（Slutsky 定理），以样本均值替换总体均值。

$$
T \approx \frac{(\hat{p_1}-\hat{p_2}) - (p_1 - p_2)}{\sqrt{\frac{\hat{p_1}(1-\hat{p_1})}{n_1}+\frac{\hat{p_2}(1-\hat{p_2})}{n_2}}} \sim N(0,1)
$$

在原假设成立的情况下，$p_1 - p_2 = 0$ ，检验统计量 $T$ 简化为

$$
\hat{T} = \frac{(\hat{p_1}-\hat{p_2})}{\sqrt{\frac{\hat{p_1}(1-\hat{p_1})}{n_1}+\frac{\hat{p_2}(1-\hat{p_2})}{n_2}}}
$$

其中，$\hat{p_1} = a_1/n_1,\hat{p_2}=a_2/n_2$ 。

## 手搓版本 {#handout}

在显著性水平 $\alpha = 0.05$ 的情况下，下面计算检验统计量和 P 值。

```{r}
n1 <- 86
n2 <- 93
a1 <- 30
a2 <- 50
p1 <- a1 / n1
p2 <- a2 / n2
T_hat <- (p1 - p2) / sqrt(p1 * (1 - p1) / n1 + p2 * (1 - p2) / n2)
# 检验统计量的值
T_hat
# P 值
2 * pnorm(q = T_hat) # 这是一个双侧检验，正态分布是对称的
```

检验结果显示，P 值小于 0.05，拒绝 H~0~ 。根据前面检验统计量的极限分布，检验统计量 $\hat{T}\sim N(0,1)$ ，那么 $\hat{T}^2 \sim \chi^2(1)$ 。换算成卡方分布，那么检验统计量和 P 值如下：

```{r}
# 检验统计量
T_hat^2
# P 值
1 - pchisq(q = T_hat^2, df = 1)
```

两种计算方法得到的 P 值是一样的，统计功效也是一样的。

## 比例检验 `prop.test()` {#prop-test}

在 R 语言软件中，函数 `prop.test()` （适用于单/两/多样本）、`chisq.test()` （适用于单/两/多样本）和 `binom.test()` （适用于单样本）都可以做比例检验。

```{r}
# x 表示购买的用户 n 表示访问的用户
prop.test(
  x = c(30, 50), n = c(86, 93),
  conf.level = 0.95,
  alternative = "two.sided"
)
```

函数 `prop.test()` 和前面计算的卡方检验统计量、P值存在差异是因为它内部调用卡方检验，且存在 Yates 矫正。前面手搓的版本实际上是 $Z$ 检验（检验统计量的极限分布是标准正态分布），这二者是不同的检验方法。

## 卡方检验 `chisq.test()` {#chisq-test}

为了验证这一点，调用卡方检验函数 `chisq.test()` 来计算。在做卡方检验前，先将数据整理成列联表的形式。这个两样本的比例检验问题等价于 $2\times 2$ 的列联表检验。

|              | 第一天         | 第二天         | 总计（行和） |
|--------------|----------------|----------------|--------------|
| 购买         | $a_1$ (30)     | $a_2$ (50)     | 80           |
| 未购买       | $n_1-a_1$ (56) | $n_2-a_2$ (43) | 99           |
| 总计（列和） | $n_1$ (86)     | $n_2$ (93)     | 179          |

: $2\times2$ 的列联表

此种情形下，根据中心极限定理，检验统计量 $T$ 极限分布为标准正态分布 $N(0,1)$ ，其形式与前面的两样本比例相等的检验的公式非常接近，只是在列联表的框架下重新表示罢了。

$$
\begin{aligned}
\widetilde{p} &= \frac{a_1 + a_2}{n_1+n_2} \\
T &= \frac{\frac{a_1}{n_1} - \frac{a_2}{n_2}}{ \sqrt{(\frac{1}{n_1} + \frac{1}{n_2})*\widetilde{p}*(1-\widetilde{p}) }}
\end{aligned}
$$

此处，$\widetilde{p}$ 是列联表中表示购买的边际概率（合并 2 天的数据），检验统计量的分母可以看作是合并后的标准差。此检验统计量 $T^2$ 渐近服从自由度为 1 的卡方分布 $\chi^2(1)$。

```{r collapse=TRUE}
p_wide <- (a1 + a2) / (n1 + n2)
chi <- (p1 - p2)^2 / ((1 / n1 + 1 / n2) * p_wide * (1 - p_wide))
# 卡方统计量
chi
# P 值
1 - pchisq(q = chi, df = 1)
```

函数 `chisq.test()` 需要一个矩阵（二维列联表在 R 语言内的表示是一个矩阵）。

```{r}
# 直接使用卡方检验 chisq.test()
chisq.test(
  x = rbind(
    c(30, 50), # 购买
    c(56, 43) # 未购买
  ), correct = F # 不矫正
)
```

不矫正的结果和前面手动计算的结果完全一样了。

### Yates 矫正 {#yates}

在 $2\times2$ 的列联表情形下，默认使用 Yates 连续性矫正，矫正后的检验统计量如下。

$$
\chi^2 = \sum_{i=1}^{2}\sum_{j=1}^{2}\frac{(|O_{ij}-E_{ij}| -0.5)^2}{E_{ij}}
$$

其中，$O_{ij}$ 表示观测的频数，$E_{ij}$ 表示期望的频数（需要计算，见后方表格）。这个矫正使得卡方统计量的值变得更小，在小样本（某个格子的样本量小于 5）场景下，检验结果更加保守一些。矫正后的检验结果如下：

```{r}
chisq.test(
  x = rbind(
    c(30, 50), # 购买
    c(56, 43) # 未购买
  ), correct = TRUE
)
```

卡方统计量和 P 值计算的结果与比例检验函数 `prop.test()` 完全一致。下面手动计算矫正过程，先计算各个 $\hat{p_{ij}}$ 的值。

|   | 第一天 | 第二天 | $\hat{p_{i\cdot}}$ |
|------------------|------------------|------------------|------------------|
| 购买 | $\frac{a_1+a_2}{n_1+n_2}*\frac{n_1}{n_1+n_2}$ | 略 | $\frac{a_1+a_2}{n_1+n_2}$ |
| 未购买 | 略 | 略 | $\frac{n_1-a_1+n_2-a_2}{n_1+n_2}$ |
| $\hat{p_{\cdot j}}$ | $\frac{n_1}{n_1+n_2}$ | $\frac{n_2}{n_1+n_2}$ |  |

: 各 $\hat{p_{ij}}$ 的计算结果

上表中，各 $\hat{p_{ij}}$ 与总样本量 $n_1+n_2$ 相乘的结果就是期望频数 $E_{ij}$ 。

```{r collapse=TRUE}
p11 <- (a1 + a2) / (n1 + n2) * n1 / (n1 + n2)
a11 <- (abs(a1 - (n1 + n2) * p11) - 0.5)^2 / ((n1 + n2) * p11)
a11

p12 <- (a1 + a2) / (n1 + n2) * n2 / (n1 + n2)
a12 <- (abs(a2 - (n1 + n2) * p12) - 0.5)^2 / ((n1 + n2) * p12)
a12

p21 <- n1 / (n1 + n2) * (n1 - a1 + n2 - a2) / (n1 + n2)
a21 <- (abs(n1 - a1 - (n1 + n2) * p21) - 0.5)^2 / ((n1 + n2) * p21)
a21

p22 <- n2 / (n1 + n2) * (n1 - a1 + n2 - a2) / (n1 + n2)
a22 <- (abs(n2 - a2 - (n1 + n2) * p22) - 0.5)^2 / ((n1 + n2) * p22)
a22

# 卡方检验统计量的值
a11 + a12 + a21 + a22

# P 值
1 - pchisq(q = a11 + a12 + a21 + a22, df = 1)
```

这就和 Yates 矫正后的卡方检验结果一样了。各 $\hat{p_{ij}}$ 的计算也可使用 R 内置的函数。

```{r collapse=TRUE}
# 前面计算的各 p_ij 的值
c(p11, p12, p21, p22)

x = as.table(rbind(
    c(30, 50), # 购买
    c(56, 43) # 未购买
  ))
dimnames(x) <- list(
  buy = c("Yes","No"), # 购买与否
  day = c("First", "Second") # 日期
)
x
ftable(x)
# 计算边际概率
addmargins(proportions(x))
# p11 等价于对应行、列的边际概率的乘积
0.4469*0.4804
```

## Fisher 精确检验 `fisher.test()` {#fisher-test}

适用于小样本的情形，当 $2\times2$ 的列联表中某个格子的值小于 5 时，不依赖近似，精确计算。

先引入一个优势（odds）的概念。对于二项分布的参数 $p$ ，也叫成功概率，即事件发生的概率，在本文这个示例里，代表购买的概率。优势的定义如下：

$$
\mathrm{优势} = \frac{p}{1-p}
$$

购买的概率相对于不购买的倍数，如果优势大于 1，表示购买的概率比不购买的概率大。在此基础上再定义优势比（odds ratio），两样本的二项分布的成功概率的比较。优势比的定义如下：

$$
\mathrm{优势比} = \frac{p_1/(1-p_1)}{p_2/(1-p_2)}
$$

两样本的二项分布的比例检验等价于检验优势比为 1 的 Fisher 精确检验。

Fisher 精确检验：原假设 $H_0$ 优势比为 1，备择假设 $H_1$ 优势比不为 1。

```{r collapse=TRUE}
a1 / n1 # 也就是 p1
a2 / n2 # 也就是 p2
# 优势比 odds ratio
p1 / (1 - p1) / (p2 / (1 - p2))
```

```{r}
fisher.test(
  x = rbind(
    c(30, 50), # 购买
    c(56, 43) # 未购买
  ),
  or = 1, # 原假设：优势比 odds ratio = 1
  conf.level = 0.95,
  alternative = "two.sided"
)
```

根据这组数据来看，P 值小于 0.05，拒绝原假设。

## 二项检验 `binom.test()` {#binom-test}

```{r}
# x 表示购买的用户 n 表示访问的用户
# 检验访购率是否为 30/86=34.88%（假设这是昨天的访购率）
binom.test(x = 50, n = 93, p = 30 / 86, conf.level = 0.95, alternative = "two.sided")
```

其中，置信水平 $1-\alpha$ 为 0.95 ，则假设检验的显著性水平 $\alpha=0.05$ 。在给出检验结论的同时也给出了两比例之差的置信区间。

# 样本量预估与功效计算 {#sample-size}

在平台做 A/B 实验的过程中，假定访购率是实验目标之一，希望新的策略可以提升访购率。经过几天的实验，累积了一批数据，对照组数据如前表所示，实验组数据如下：

| 日期    |  第 1 天  |   第2天   |   第3天   | ··· |
|---------|:---------:|:---------:|:---------:|-----|
| 购买 UV |   $b_1$   |   $b_2$   |   $b_3$   | ··· |
| 访问 UV |   $m_1$   |   $m_2$   |   $m_3$   | ··· |
| 访购率  | $b_1/m_1$ | $b_2/m_2$ | $b_3/m_3$ | ··· |

理想态下，实验组每天的访购率都比对照组高，新策略的效果很好。实际上，在很多时候，可能某一天实验组比对照组访购率高且达到统计显著性，而有的时候，没有达到统计显著性，甚至访购率比对照组还要低。

根据前面的记号，实验组、对照组购买 UV 服从二项分布，具体如下，

$$
\begin{aligned}
b_1 &= \sum_{i=1}^{m_1}x^t_i \sim \mathrm{Binom}(m_1,p^t_1) \\
a_1 &= \sum_{i=1}^{n_1}x^c_i \sim \mathrm{Binom}(n_1,p^c_1)
\end{aligned}
$$

其中，$p^t_1$ 和 $p^c_1$ 分别为实验组 Treatment 和对照组 Control 第一天的访购率。

## 实验前预估样本量 {#compute-sample-size}

另有一个函数 `power.prop.test()` 可以计算比例检验的功效，预估达到统计显著性需要的样本量。再根据业务上放量的情况，可以预估实验天数。

```{r}
# 样本量预估
power.prop.test(
  p1 = 0.45, # 当前业务的访购率（对照组）
  p2 = 0.46, # 新策略实施后业务的访购率，绝对提升 1%（实验组）
  sig.level = 0.05, # 显著性水平
  power = 0.85, # 功效水平
  alternative = "two.sided" # 双边检验
)
# 样本量预估
library(pwr) # 或者使用 pwr 包
pwr.2p.test( # 实验组和对照组相同的样本量
  h = ES.h(p1 = 0.45, p2 = 0.46), # Effect size Cohen's d
  sig.level = 0.05, # 显著性水平
  power = 0.85, # 功效水平
  alternative = "two.sided" # 双边检验
)
```

在这样的情况下，对照组和实验组各需要累积 44527 个样本才能有把握说，新策略能带来 1% 的提升。在新策略刚上线的时候，往往放量比较小，一天可能也就大几千，随着2-3天的实验结果显示效果不错，再增加放量，7 天下来，累积的样本量也能满足实验所需，若效果还能保持稳定良好，那么，实验结束，全量运行。在现如今的成熟的互联网平台上做实验，业务上 1% 的提升很可能就是一个季度的目标，带来的价值是很大的！

## 实验中计算功效 {#compute-power}

实验进行几天后，实验组和对照组积累的样本量也不小了，要看一看是否可以全量了。我们将目前的效果提升情况和实验组、对照组的样本量代入，获取功效。这个功效的意思是有多少把握可以确定带来提升。如果还没有达到给结论所需要的功效标准（比如 0.85），那就继续放量，继续观察。

```{r}
# 实验中计算功效
pwr.2p2n.test(
  h = ES.h(p1 = 0.45, p2 = 0.46), # Effect size Cohen's d
  n1 = 245000, # 对照组样本量
  n2 = 19500, # 实验组样本量
  sig.level = 0.05, # 显著性水平
  alternative = "two.sided" # 双边检验
)
```

试验新的策略，并不确定效果的情况下，实验所收集的样本量有限，或者做实验的成本本就不低，或者实验场景所限，能够收集的样本量有限。更有甚者，样本之间不独立。这就需要 bootstrap 方法来获取检验统计量的分布及其方差。当然，实验样本量太少，而不足以代表总体，或者说样本失去对总体的代表性，那么什么统计方法也是不足用的。

# 参考文献 {#refer}

1.  《概率论与数理统计教程》（第二版），茆诗松、程依明、濮晓龙。分类数据的$\chi^2$拟合优度检验，列联表的独立性检验。
2.  美团因果技术实践[可信实验白皮书](https://s3plus.meituan.net/ddfile/2025%E5%8F%AF%E4%BF%A1%E5%AE%9E%E9%AA%8C%E7%99%BD%E7%9A%AE%E4%B9%A62025.8.20.pdf)。
