---
title: A/B 实验之多重假设检验
date: "2026-04-01"
author: "黄湘云"
slug: multiple-testing
categories:
  - 统计软件
tags:
  - 数据科学
  - A/B 实验
  - 增长优化
  - 多重假设检验
  - P值矫正
  - Holm 方法
  - BH 方法
math: true
output:
  blogdown::html_page:
    toc: true
    number_sections: true
link-citations: true
description: "本文介绍 A/B 实验过程中多重假设检验的问题，实验策略迭代优化的时候，可能会影响多个指标。业务上，我们希望能在保持住某些指标的情况下（约束指标），努力提升一些指标，很少有对所有指标都带来显著提升的情况。所以，在一次 A/B 实验中做了多个检验，其中一些指标向好，另一些指标向坏，在探索和利用的精细平衡之间，常常出现跷跷板现象。逐个检验指标还是同时检验多个指标以避免假阳性问题呢？当然是后者，在统计学上，这是一个多重假设检验的问题。"
---

本文介绍 A/B 实验过程中多重假设检验的问题，实验策略迭代优化的时候，可能会影响多个指标。业务上，我们希望能在保持住某些指标的情况下（约束指标），努力提升一些指标，很少有对所有指标都带来显著提升的情况。所以，在一次 A/B 实验中做了多个检验，其中一些指标向好，另一些指标向坏，在探索和利用的精细平衡之间，常常出现跷跷板现象。逐个检验指标还是同时检验多个指标以避免假阳性问题呢？当然是后者，在统计学上，这是一个多重假设检验的问题。

# 比例齐性检验

四个独立二项总体 $\mathrm{Binom}(n_i, p_i),i=1,2,3,4$ 的比例齐性检验问题如下：

$$
H_0: p_1 = p_2 = p_3 = p_4 \quad H_1: \mathrm{至少有一个} p_i \mathrm{不一致}
$$

下面考虑一个真实数据问题，数据集来自函数 `prop.test()` 的帮助文档。

| 实验编号 | 总样本量（病人总数） | 吸烟人数 | 吸烟比例           |
|----------|----------------------|----------|--------------------|
| 1        | 86（$n_1$）          | 83       | 0.965（$p_1$）     |
| 2        | 93（$n_2$）          | 90       | 0.968（$p_2$）     |
| 3        | 136（$n_3$）         | 129      | 0.949（$p_3$）     |
| 4        | 82（$n_4$）          | 70       | 0.854（$p_4$）     |
| 总计     | 397                  | 372      | 0.937（$\bar{p}$） |

: 实验数据

```{r}
smokers <- c(83, 90, 129, 70)
patients <- c(86, 93, 136, 82)
```

R 语言中函数 `prop.test()` 可以用来做独立二项总体的比例齐性检验。

```{r}
prop.test(x = smokers, n = patients,
          alternative = "two.sided",
          conf.level = 0.95)
```

P 值小于 0.05，意味着拒绝 $H_0$ ，至少有一个 $p_i$ 与其它的不同。要搞清楚是哪两个样本的比例存在显著差异，需要两两逐对比较（pairwise comparisons）检验。

```{r}
# 等价于
chisq.test(
  x = rbind(smokers, patients - smokers)
)
```

实际上，是一个 $4\times2$ 的列联表独立性检验，检验统计量的形式如下：

$$
\chi^2 = \frac{1}{(1-\bar{p})\bar{p}}\sum_{i=1}^{4}n_i(p_i-\bar{p})^2
$$

它服从自由度为 $(4-1)\times(2-1)=3$ 的卡方分布，这个检验统计量是如下一般形式的特例。

$$
\chi^2 = \sum_{i=1}^{4}\sum_{j=1}^{2}\frac{(O_{ij}-E_{ij})^2}{E_{ij}}
$$

关于上式的详细说明，以及函数 `prop.test()` 和 `chisq.test()` 的关系见文章[**A/B 实验之两样本的比率检验**](http://localhost:4321/2026/03/prop-test/)，此处不再赘述。

# 多重假设检验

函数 `pairwise.prop.test()` 可以做两两逐对比较的多重检验，四个组共计 $4*(4-1)/2 = 6$ 个检验问题。如果每个检验问题都独立地看，显著性水平都控制在 0.05，也就是犯第一类错误的概率控制在 0.05。如果将每个检验看作一次事件，就是说检验出错的事件概率为 0.05。那 6 次检验至少有一个检验出错的概率为 1 减去 6 个检验都不出错的概率。

```{r}
# 6 个检验都不出问题的概率
(1 - 0.05)^6 # 小于 0.95
# 至少有一个检验出错的概率
1 - (1 - 0.05)^6 # 大于 0.05
```

显然，远大于 0.05。同时检验这 6 个问题，不能每个检验问题的显著性水平都设置为 0.05 ，而是要 6 个检验问题整体的显著性水平（犯第一类错误的概率）控制在 0.05 。一个自然的想法是将每个检验的显著性水平降低，比如为 $\alpha/k$ ，$k$ 是检验的个数。这是为了控制假阳性率，这需要调整每个检验的 P 值，函数 `pairwise.prop.test()` 默认采用的 P 值矫正的方法是 `holm` 。

```{r}
# R 语言软件内置的 P 值矫正方法如下
p.adjust.methods
```

```{r}
# 默认方法 holm
pairwise.prop.test(x = smokers, n = patients)
```

计算结果输出 6 个检验问题的 P 值。从中可以看出，第 4 组和第 2 组的比率相较其他组之间的差异更大，接近统计显著性水平 0.05。输出的警告是函数调用 `prop.test()` 两两检验时发出的，表明一个列联表中有的格子的 E 值（期望值，见前面的公式）小于 5，三次警告说明有三组统计检验对应的列联表中有 E 值小于 5。当我们逐个单独检验时，能发现那两组差异是最大的。

```{r}
# 多重检验对单组检验的 P 值进行了调整
x = c(83, 90, 129, 70)
n = c(86, 93, 136, 82)
compare.levels <- function(i, j) {
   prop.test(x[c(i, j)], n[c(i, j)])$p.value
}
level.names = names(x) %||% seq_along(x)
pairwise.table(compare.levels, level.names, p.adjust.method = "holm")
```

多重检验对单组检验的 P 值进行了调整。

## Holm 调整

调整过程分三步：

1.  将所有假设（共 $m$ 个），做检验并计算 P 值，将 P 值由小到大排列，记住重排 P 值后，P 值对应的假设，显著性水平 $\alpha=0.05$ 。
2.  逐步比较
    -   从最小的 P 值开始，对于第 $k$ 个排序后的 P 值 $p^{(k)}$ ，计算阈值 $\alpha/(m - k + 1)$
    -   如果 $p^{(k)}$ 小于阈值 $\alpha/(m - k + 1)$ ，则拒绝该 P 值对应的假设，并继续到下一个 $k$ ，否则，停止，不再拒绝该假设及之后的所有假设。
3.  结论：所有被拒绝的假设都视为显著，未被拒绝的假设保持现状。

```{r}
# 第二组和第四组 
(m <- prop.test(x = c(90, 70), n = c(93, 82),
          alternative = "two.sided"))
m$p.value
```

第二组和第四组的 P 值是最小的，但是它并没有小于阈值 $1/6*\alpha$ ，所以它以及 P 值比它大的组都不能被拒绝。

```{r}
# P 值 m$p.value 被 holm 方法调整后的值
p.adjust(m$p.value, method = "holm", n = 6)
```

调整后的 P 值，凡是比 0.05 大都不能视为显著。

```{r}
m$p.value * 6
```

# 参考文献

1.  示例数据来自书籍《Statistical Methods for Rates & Proportions》（第三版）Joseph L. Fleiss, 189 页. 打包在 R 环境中，见函数 `prop.test()` 或 `chisq.test()` 的帮助文档。
