---
title: 大规模时序预测 Prophet
date: '2024-05-01'
author: 黄湘云
slug: forecasting-at-scale
categories:
  - 统计软件
tags:
  - 贝叶斯计算
  - 概率编程
  - Stan
  - Meta
  - prophet
math: true
code_fold: true
output:
  blogdown::html_page:
    toc: true
    number_sections: true
link-citations: true
bibliography: refer.bib
description: "本文介绍贝叶斯可加模型及其在时间序列预测中的应用，贝叶斯可加模型的实现采用 Stan 框架，预测维基百科上佩顿·曼宁的页面访问量。"
---

本文主要学习一下贝叶斯可加模型及其在时间序列数据中的应用，标题中「大规模」的含义有三层，其一是此方法可以让**大量**不熟悉时间序列训练的人来使用，其二，此方法适用于**大量**不同的场景的预测任务，其三，此方法适用于**大量**时间序列数据的预测。时间序列预测在企业的应用中是很广泛的，比如谷歌的 GA（Google Analysis） 套件中的预测模块，脸书核心数据科学团队开发的先知预测框架 [prophet](https://github.com/facebook/prophet)。

贝叶斯可加模型的技术细节见 Sean J. Taylor and Benjamin Letham 的文章[Forecasting at Scale](http://lethalletham.com/ForecastingAtScale.pdf)，文中披露脸书团队开发的预测框架 Prophet [@Taylor2018] 采用 Stan 语言 --- 继 BUGS 和 JAGS 之后的一种概率编程语言。这个框架同时提供 Python 语言和 R 语言扩展包。[^prophet]

[^prophet]: prophet 包上次更新是 2021-03-30，已经是四年前了。

## 准备工作

本文在 R 语言计算环境中介绍 Prophet 框架的预测方法，先加载 prophet 包和必要的依赖。**prophet** 包基于 Stan 语言实现贝叶斯可加模型，用于时间序列数据的预测，支持日粒度数据，可以识别年季节性、周季节性、特殊节假日等。**prophet** 包依赖 **rstan** 包（贝叶斯计算框架 Stan 的 R 语言接口），所以，**rstan** 包的依赖也都需要提前装上。若读者熟悉 **rstan** 包的使用，那么调用**prophet** 包配置 Stan 的运行参数是类似的。

```{r}
library(Rcpp)
library(rlang)
library(prophet)      # 脸书公司的预测框架
```

示例数据集来自 prophet 包的[官方代码仓库](https://github.com/facebook/prophet)，它是[Peyton Manning](https://en.wikipedia.org/wiki/Peyton_Manning)（佩顿·曼宁）的维基百科页面访问量的对数。

```{r}
# 加载数据
df <- read.csv('data/peyton_manning.csv', colClasses = c("Date", "numeric"))
str(df)
```

读取数据加载到 R 语言环境中，数据集 df 包含 2905 天的页面访问量数据。[Peyton Manning](https://en.wikipedia.org/wiki/Peyton_Manning)（佩顿·曼宁）的维基百科页面访问量的对数的时序图如下：

```{r}
#| label: fig-peyton-manning
#| fig-cap: 佩顿·曼宁维基百科页面访问量
#| fig-width: 7
#| fig-height: 4
#| fig-showtext: true

library(ggplot2)
ggplot() +
  geom_line(data = df, aes(x = ds, y = y)) +
  theme_bw() +
  labs(x = "日期", y = "访问量（对数）")
```

图中可以看到某种重复的波形变化。为了更好的观察数据中存在的季节性、周期性，下面根据日期扩展出 weekday ，截取 2013 年以后的数据，并以散点图形式展示。

```{r}
#| label: fig-yearly-seasonality
#| fig-cap: 访问量的年季节性
#| fig-width: 8
#| fig-height: 4
#| fig-showtext: true
df$weekday <- format(df$ds, format = "%a")
df$weekday <- factor(df$weekday, levels = c("Sun", "Mon", "Tue", "Wed", "Thu", "Fri", "Sat"))

ggplot() +
  geom_point(data = df[df$ds >= "2013-01-01",], aes(x = ds, y = y, color = weekday)) +
  scale_color_viridis_d() +
  theme_bw() +
  labs(x = "日期", y = "访问量（对数）")
```

从 2013 至 2016年，有3年的数据，可以看到年的周期性，每年的趋势变化存在重复性，一年内的变化趋势是非线性的。再截取2015年之后的数据，放大某一年的数据，看周季节性，如下图所示。

```{r}
#| label: fig-weekly-seasonality
#| fig-cap: 访问量的周季节性
#| fig-width: 8
#| fig-height: 4
#| fig-showtext: true
ggplot() +
  geom_point(data = df[df$ds >= "2015-01-01",], aes(x = ds, y = y, color = weekday)) +
  scale_color_viridis_d() +
  theme_bw() +
  labs(x = "日期", y = "访问量（对数）")
```

周的周期性，周日、周一至周六，存在重复性变化，全年的周日、周一至周六，存在分层，一周内的变化趋势是非线性的。

## 模型结构

Prophet 使用可分解的时间序列模型，这个模型的优势在于有很强的可解释性。模型各成分和参数有直观的实际意义，这个特点对于分析师根据实际数据调整模型很有帮助。模型包含三个主要的模型成分：趋势 $g(t)$ 、季节性 $s(t)$ 和假期 $h(t)$ 。趋势常常是非线性的，季节性在这里包含周期性（周、年），假期成分针对特殊的节假日进行建模，残差 $\epsilon_t$ 代表三个主成分不能建模的剩余部分，在这里，假定它服从正态分布。

$$
y(t) = g(t) + s(t) +h(t) + \epsilon_t
$$

以上模型设定与广义可加模型 GAM 非常相似，在 R 语言中，mgcv 包专门拟合这类模型。~~（先挖个坑，以后再填）~~

## 模型拟合

此示例数据来自 prophet 官网，用此数据集是为了介绍 prophet 的使用。这里和官网采用一样的设置拟合贝叶斯可加时间序列模型，模型中设定增长趋势是线性的，季节性（周期性）是可加的，年、周的季节性通过数据自动确定。

```{r}
#| message: false

library(prophet)
m <- prophet(df, growth = "linear", seasonality.mode = "additive", fit = TRUE)
```

值得注意，df 是一个数据框类型的数据，它必须包含列名分别为 ds （日期类型存储的日期）和 y （观测数据）的两列，列名和类型是写死的。



## 模型预测

构造预测阶段的日期数据，准备预测未来 365 天的页面访问量

```{r}
future <- make_future_dataframe(m, periods = 365)
tail(future)
```

调用函数 `predict()` 输入模型对象 `m` 和预测阶段的日期数据 `future`，生成预测结果。其中，yhat 表示预测值，`yhat_lower` 和 `yhat_upper` 是预测的上下限。

```{r}
forecast <- predict(m, future)
tail(forecast[c('ds', 'yhat', 'yhat_lower', 'yhat_upper')])
```

调用函数 `plot()` 展示预测结果，图中黑点表示观测值，蓝线表示预测值。

```{r}
#| label: fig-peyton-manning-forecast
#| fig-cap: 访问量预测
#| fig-width: 7
#| fig-height: 4
#| fig-showtext: true

plot(m, forecast) +
  theme_bw() +
  labs(x = "日期", y = "访问量（对数）")
```

## 模型成分

调用函数 `prophet_plot_components()` 展示趋势和季节性成分（年、周）。

```{r}
#| label: fig-peyton-manning-components
#| fig-cap: 时间序列分解图
#| fig-width: 7
#| fig-height: 6
#| fig-showtext: true

prophet_plot_components(m, forecast)
```

四个子图依次代表历史趋势成分、周季节性、年季节性。趋势成分显示从 2008-2016 的年度变化是非线性的（分段线性），周的季节性成分显示一周内的变化也是非线性的（分段线性），年的季节性成分显示访问量的起伏变化，2月份和9月份是访问量的高峰（因为美国超级碗和劳动节），6月份是访问量的低谷。


## 节假日成分

前面没有考虑节假日影响，下面考虑一些影响较大的特殊日，比如佩顿·曼宁在季后赛出现的日期会导致维基百科访问量大增。（橄榄球比赛按照规格分例行赛、季后赛、超级碗。）超级碗是全国橄榄球联盟的年度冠军赛，胜者被称为“世界冠军”。超级碗一般在每年1月最后一个或2月第一个星期天举行，那一天称为超级碗星期天。

```{r}
# R
# 季后赛
playoffs <- dplyr::tibble(
  holiday = 'playoff',
  ds = as.Date(c('2008-01-13', '2009-01-03', '2010-01-16',
                 '2010-01-24', '2010-02-07', '2011-01-08',
                 '2013-01-12', '2014-01-12', '2014-01-19',
                 '2014-02-02', '2015-01-11', '2016-01-17',
                 '2016-01-24', '2016-02-07')),
  lower_window = 0,
  upper_window = 1
)
# 超级碗 一年一次
superbowls <- dplyr::tibble(
  holiday = 'superbowl',
  ds = as.Date(c('2010-02-07', '2014-02-02', '2016-02-07')),
  lower_window = 0,
  upper_window = 1
)
holidays <- dplyr::bind_rows(playoffs, superbowls)
```

在模型中添加节假日信息之后，再预测。

```{r}
# R
m <- prophet(df, holidays = holidays, growth = "linear", fit = TRUE,
             seasonality.mode = "additive", yearly.seasonality = TRUE,
             weekly.seasonality = TRUE, daily.seasonality = FALSE)
forecast <- predict(m, future)
```

检查模型中包含的国家传统节假日或法定节假日。

```{r}
# R
m$train.holiday.names
```

将节假日的预测结果筛选出来，查看一下。

```{r}
# R
forecast |> 
  dplyr::select(ds, playoff, superbowl) |> 
  dplyr::filter(abs(playoff + superbowl) > 0) |> 
  tail(10)
```

绘制模型各个成分的分解图，第二个子图展示节假日信息。

```{r}
#| label: fig-peyton-manning-holidays
#| fig-cap: 时间序列分解图（含节假日）
#| fig-width: 7
#| fig-height: 6
#| fig-showtext: true

prophet_plot_components(m, forecast)
```

在不同的应用场景中，节假日的含义是不同的，需要根据具体情况具体分析。就预测佩顿·曼宁的维基百科页面访问量来说，因为佩顿·曼宁在橄榄球赛事的影响力，橄榄球赛事有一年一度的超级碗，这些合在一起就构成这个具体问题的特殊性。如果要预测某平台的粽子销量，那么在中国，有端午节，粽子和端午节存在强联系，特别是在南方。总而言之。节假日需要根据预测问题的实际背景信息来收集。

此外，还有的时候，预测会受到特殊事件的影响，从而产生离群值。由于特殊事件的偶发性而产生不可（难以）预测性，在实际建模过程中，需要识别和剔除。


## 参考文献 {#sec-refer}

::: {#refs}
:::
