---
title: R 语言中使用 JAGS 和 CmdStan
author: 黄湘云
date: '2026-04-13'
slug: jags-stan
categories:
  - 统计软件
tags:
  - Gibbs 采样
  - JAGS
  - 贝叶斯计算
  - CmdStan
math: true
output:
  blogdown::html_page:
    toc: true
    number_sections: true
code_fold: true
---

# cars 数据集

数据集 cars 来自 Base R 内置的 **datasets** 包，仅有两个变量 speed （单位：英里/每小时）和 dist（单位：英尺），1 英里约等于 1.6 公里，1 英尺约等于 30.48 厘米。下表展示了数据集 cars 的部分内容。

```{r}
#| label: tbl-cars-data
#| echo: false

knitr::kable(t(head(cars, 20)), caption = "cars 数据集（部分）")
```

将每一对速度与距离的值绘制在图上，并添加线性趋势拟合线及其预测值的置信带。下图展示 20 世纪 20 年代汽车里程与行驶速度的关系，那时候的汽车也就比乌龟爬得快一些，距今已有 100 年历史了。

```{r}
#| label: fig-cars
#| fig-cap: "汽车里程与速度的关系"
#| fig-width: 5
#| fig-height: 4
#| echo: false
#| fig-showtext: true

library(ggplot2)
ggplot(data = cars, aes(x = speed, y = dist)) +
  geom_point() +
  labs(x = "速度（英里/小时）", y = "停车距离（英尺）")
```

# 线性模型

一般线性模型如下：

$$
\begin{aligned} 
\bm{y} &= X\bm{\beta} + \bm{\epsilon} \\
\bm{\epsilon} &\sim \mathrm{MVN}(\bm{0},\sigma^2 I)
\end{aligned}
$$

其中，$\bm{y}$ 是观测的响应变量值，$X$ 是观测的预测变量对应的系数矩阵，不是随机的，$\bm{\beta}$ 是与预测变量对应的回归系数，$\bm{\epsilon}$ 是随机的残差，各分量相互独立，且服从均值为 0，方差为 $\sigma^2$ 的正态分布，$I$ 表示单位矩阵。

回归系数 $\bm{\beta}$ 最小二乘估计和残差方差 $\sigma^2$ 的无偏估计如下：

$$
\begin{aligned}
\hat{\boldsymbol{\beta}} &= (X^{\top}X)^{-1}X^{\top}\boldsymbol{y} \\
\hat{\sigma^2} &= \frac{\boldsymbol{y}^{\top}(I - X(X^{\top}X)^{-1}X^{\top})\boldsymbol{y}}{n - \mathrm{rank}(X)}
\end{aligned}
$$

其中，$X^{\top}X$ 是可逆的，$\mathrm{rank}(X)$ 表示矩阵 $X$ 的秩。$\hat{\sigma^2}$ 是根据残差的情况构造出来的。

关于残差 $\hat{\bm{\epsilon}}$ 有如下结果：

$$
\begin{aligned}
\hat{\bm{\epsilon}} &= \bm{y} - X\hat{\bm{\beta}} = (I - X(X^{\top}X)^{-1}X^{\top})\bm{y} \\
\hat{\bm{\epsilon}}^{\top}\hat{\bm{\epsilon}} &= (\bm{y} - X\hat{\bm{\beta}})^{\top}(\bm{y} - X\hat{\bm{\beta}}) \\
&= \boldsymbol{y}^{\top}(I - X(X^{\top}X)^{-1}X^{\top})\boldsymbol{y}
\end{aligned}
$$

$\sigma^2$ 的极大似然估计如下：

$$
\widetilde{\sigma^2} = \frac{n - \mathrm{rank}(X)}{n}\hat{\sigma^2}
$$

可见，极大似然估计有偏，但是它比最小二乘估计小。

回归系数 $\bm{\beta}$ 的最小二乘估计的方差 $\mathrm{Var}\{\hat{\bm\beta}\}$ 如下：

$$
\begin{aligned} 
\mathrm{Var}\{\hat{\bm\beta}\} & =\mathrm{Var}\{(X^{\top}X)^{-1}X^{\top}\bm{y}\}\\
 & =(X^{\top}X)^{-1}X^{\top}\mathrm{Var}\{\bm{y}\}((X^{\top}X)^{-1}X^{\top})^{\top}\\
 & =(X^{\top}X)^{-1}X^{\top}\mathrm{Var}\{\bm{y}\}X(X^{\top}X)^{-1}\\
 & =(X^{\top}X)^{-1}X^{\top}\sigma^{2}\mathsf{I}X(X^{\top}X)^{-1}\\
 & =(X^{\top}X)^{-1}\sigma^{2}
\end{aligned}
$$

# 手搓线性回归

在 R 语言环境中，矩阵计算的函数是很丰富的，回归系数的计算涉及矩阵的乘法和求逆，分别用内置函数 `crossprod()` 和 `solve()` 即可。

```{r}
y = cars[, "dist"] # 这是一个向量
X = cbind(1, cars[, "speed"]) # 这是一个矩阵
# 回归系数 beta 向量
solve(a = crossprod(X), b = crossprod(X, y))
```

截矩项和速度变量的系数分别是 -17.579 和 3.932 。所以回归方程如下：

$$
\begin{aligned}
\mathrm{dist} = -17.579 + 3.932 \times \mathrm{speed}.
\end{aligned}
$$

```{r}
# 系数矩阵 X 的秩
qr(X)$rank
# 样本量
nrow(cars)
# 投影阵
P = diag(rep(1, nrow(cars))) - X %*% solve(crossprod(X)) %*% t(X)
# sigma 的估计
sqrt((t(y) %*% P %*% y) / (50 - 2))
```

# R 语言函数 `lm()`

统计计算和建模是 R 语言的核心优势之一，对于线性模型拟合，已有内置函数 `lm()` 。

```{r}
#| label: fit-lm-cars

fit_lm_cars <- lm(data = cars, dist ~ speed)
# 输出线性模型拟合结果
summary(fit_lm_cars)
```

从模型输出结果来看，线性模型的参数分别是 $\alpha = -17.579, \beta = 3.932, \sigma = 15.4$ 。这与前面手搓的结果一样。

```{r}
#| label: fig-cars-lm
#| fig-cap: "汽车里程与速度的关系"
#| fig-width: 5
#| fig-height: 4
#| echo: false
#| fig-showtext: true

ggplot(data = cars, aes(x = speed, y = dist)) +
  geom_point() +
  geom_smooth(method = lm, formula = y ~ x) +
  labs(x = "速度（英里/小时）", y = "停车距离（英尺）")
```

# JAGS 软件 {#sec-jags}

[JAGS](https://mcmc-jags.sourceforge.io) 是一款用于贝叶斯计算的开源免费软件。它的 R 语言接口是 **rjags** 包，另有一个 **coda** 包专门处理后验分布采样的数据。

## 模型设定 {#sec-jags-model}

在 cars 数据集中，对距离与速度的关系进行建模，在贝叶斯分析框架下，参数的先验分布做如下设置。

$$
\begin{aligned}
\alpha &\sim \mathcal{N}(0, 0.0001) \\
\beta  &\sim \mathcal{N}(0, 0.0001) \\
\tau   &\sim \Gamma(0.001, 0.001) \\
\sigma &= 1/\sqrt{\tau}
\end{aligned}
$$

则 $\tau = 1/\sigma^2$ ，意味着 $1/\sigma^2 \sim \Gamma(0.001,0.001)$ ，此伽马分布的图像如下。

```{r}
#| label: fig-gamma
#| fig-width: 5
#| fig-height: 3
#| fig-showtext: true
#| fig-cap: 标准差的先验分布
#| code-fold: true

ggplot() +
  geom_function(
    fun = dnorm, args = list(mean = 0, sd = 0.0001),
    aes(colour = "dnorm"), linewidth = 1.2, xlim = c(-6, 6)
  ) +
  geom_function(
    fun = dgamma, args = list(shape = 0.001, scale = 0.001),
    aes(colour = "dgamma"), linewidth = 1.2, xlim = c(-6, 6)
  ) +
  theme_classic() +
  labs(x = expression(x), y = expression(f(x)), colour = NULL)
```

## 模型编码 {#sec-jags-code}

一个简单线性模型（一元线性回归）的 JAGS 代码如下：

```{r,echo=FALSE,comment=NA}
writeLines(readLines(con = file("code/cars.bugs")))
```

模型内容包裹在一对大括号`{}`内，且有保留的关键词 `model` 声明。循环控制语句 `for` 含义和一般编程语言无二，变量可以不先声明类型和初始化即可使用，这和 R 语言的习惯也是一样。JAGS 是用两类关系来表示模型的，一类是表示确定性的关系，对应赋值符号`<-`，一类是表示随机性的关系，对应等价符号 `~`，在 LaTeX 中排版变量独立同分布的数学公式用到命令 `\sim` ，就是这个符号。JAGS 还定义了很多分布函数，以上代码块用到了正态分布 `dnorm` 和伽马分布 `dgamma` 的概率密度函数。

代码中的 `x`、`y` 和 `N` 是需要用户输入的数据。

## 模型配置 {#sec-jags-setup}

```{r}
library(coda)
library(rjags)
# 准备数据
line_data <- list(
  "x" = cars$speed,
  "Y" = cars$dist, 
  "N" = 50
)
# 初始值
line_inits <- list(
  list(".RNG.name" = "base::Marsaglia-Multicarry", 
       ".RNG.seed" = 20222022, 
       "alpha" = 3, "beta" = 0, "tau" = 1.5),
  list(".RNG.name" = "base::Marsaglia-Multicarry", 
       ".RNG.seed" = 20232023, 
       "alpha" = 0, "beta" = 1, "tau" = 0.375)
)
```

除了数据外，还需要指定随机数生成器，随机数种子（为了结果可重复），各参数的初始值。

## 模型训练 {#sec-jags-train}

当数据、初始值和模型都准备好后，就是在函数 `jags.model` 里将它们传递给模型，一起训练。

```{r}
# 模型
model <- jags.model(
  file = "code/cars.bugs",
  data = line_data,
  inits = line_inits, 
  n.chains = 2 # 两条链
)
# burn-in 初始迭代次数
update(model, n.iter = 500)
```

训练时，会输出模型的信息。 JAGS 将贝叶斯模型看成一个有层次的模型图。

-   `Observed stochastic nodes: 50` 观测数据 50 条记录，根据模型结构表达观测数据的隐含模式，模型含有未知参数，即随机变量。

-   `Unobserved stochastic nodes: 3` 模型未知参数 3 个，对应 3 个先验分布。在贝叶斯框架下，未知参数都是随机变量，需要指定先验分布。

## 模型输出 {#sec-jags-output}

函数 `coda.samples()` 对参数 $\alpha,\beta,\sigma$ 做 Gibbs 抽样。下面设置迭代 1000 次，每次迭代的值都采样。

```{r}
# 抽样
samples <- coda.samples(model,
  variable.names = c("alpha", "beta", "sigma"),
  thin = 1,  # 采样间隔
  n.iter = 1000 # 迭代次数
)
# 参数的后验估计
summary(samples)
```

除了输出采样的信息，此外，还有采样结果，也就是参数的贝叶斯估计。

从输出结果来看，$\alpha = -17.95, \beta = 3.95, \sigma = 15.63$ ，这和前面函数 `lm()` 计算的结果是很接近的。

## 后验分布 {#sec-jags-posterior}

模型训练得到一个 `mcmc.list` 类型的列表，**coda** 包专为操作此数据。

```{r}
class(samples)
str(samples)
```

这个列表存储了模型参数在采样过程中的迭代值，两条链对应列表的两个元素，每个元素是一个二维矩阵。了解了这个数据结构后，下面查看第一条链模型三个参数 $\alpha,\beta,\sigma$ 的前几个迭代值。

```{r}
head(samples[[1]])
```

### 参数区间估计 {#sec-jags-ci}

参数后验区间估计，前面设置了两条马尔可夫迭代链，所以输出两个结果，两个结果是很接近的。

```{r}
# Highest Posterior Density intervals
HPDinterval(samples)
```

### 参数后验分布 {#sec-jags-dist}

coda 包可视化参数的迭代轨迹图和后验概率密度图。

每个参数的后验分布的概率密度图，两条链。

```{r jags-dens,fig.cap="后验分布的概率密度图"}
library(lattice)
# 密度图
densityplot(samples)
```

每个参数的迭代序列，看作一个时间序列，这个时间序列应该是平稳的。

```{r jags-acf,fig.cap="迭代序列的自相关图"}
# 自相关图
acfplot(samples)
```

## 模型诊断 {#sec-jags-diag}

### 潜在尺度缩减因子 {#sec-jags-psrf}

Gelman and Rubin's 收缩因子随迭代次数的变化。

```{r jags-gelman,fig.cap="Gelman-Rubin-Brooks 图"}
gelman.plot(samples)
```

Gelman and Rubin 收敛性诊断，潜在尺度缩减因子（Potential Scale Reduction Factors，简称 psrf），也就是通常所说的 $\hat{R}$ ，它要越接近 1 越好，表示迭代序列混合效果好。

```{r}
gelman.diag(samples, confidence = 0.95)
```

### 有效样本量 ESS {#sec-jags-ess}

ESS 表示 Effective sample size for estimating the mean 参数后验均值估计的有效样本量。

```{r}
effectiveSize(samples)
```

## 模型评估 {#sec-jags-eval}

### DIC {#sec-jags-dic}

Generate penalized deviance samples

```{r}
dic.samples(model, n.iter = 1000)
```

# CmdStan 软件 {#sec-cmdstan}

CmdStan 是 Stan 的命令行接口，**cmdstanr** 包是 CmdStan 的 R 语言接口。

## 编码模型 {#sec-stan-encode}

Stan 编码的线性模型如下：

```{r echo=FALSE,comment=NA}
writeLines(readLines(con = file("code/cars.stan")))
```

## 编译模型 {#sec-compile-model}

```{r compile-cars,message=FALSE}
# 不检查新版 CmdStan
Sys.setenv(cmdstanr_no_ver_check=TRUE)
library(cmdstanr)
# 编译模型
mod_cars <- cmdstan_model(
  stan_file = "code/cars.stan",
  compile = TRUE,
  cpp_options = list(stan_threads = TRUE)
)
```

## 准备数据 {#sec-reshape-data}

```{r data-cars}
# 准备数据
cars_d <- list(
  N = nrow(cars), # 观测记录的条数
  K = 1, # 协变量个数
  x = cars[, "speed", drop = F], # N x 1 矩阵
  y = cars[, "dist"] # N 向量
)

nchains <- 2 # 2 条迭代链
# 给每条链设置不同的参数初始值
inits_data <- lapply(1:nchains, function(i) {
  list(
    alpha = runif(1, 0, 1),
    beta = runif(1, 0, 1),
    sigma = runif(1, 1, 10)
  )
})
```

## 训练模型 {#sec-train-model}

采样拟合模型

```{r sampling-cars}
# 采样拟合模型
fit_cars <- mod_cars$sample(
  data = cars_d, # 观测数据
  init = inits_data, # 迭代初值
  iter_warmup = 500, # 每条链预处理迭代次数
  iter_sampling = 1000, # 每条链总迭代次数
  chains = nchains, # 马尔科夫链的数目
  parallel_chains = 1, # 指定 CPU 核心数，可以给每条链分配一个
  threads_per_chain = 1, # 每条链设置一个线程
  show_messages = FALSE, # 不显示迭代的中间过程
  refresh = 0, # 不显示采样的进度
  seed = 20190425 # 设置随机数种子，不要使用 set.seed() 函数
)
```

## 模型输出 {#sec-model-output}

模型参数估计结果如下：

```{r output-cars}
#| echo: false

fit_cars$summary(c("alpha", "beta", "sigma", "lp__")) |> 
  knitr::kable(digits = 3, caption = "贝叶斯线性模型参数估计结果")
```

## 后验分布

### 参数迭代轨迹图 {#sec-pars-trace}

```{r stan-trace,collapse=TRUE,fig.cap="参数迭代轨迹图"}
library(bayesplot)
mcmc_trace(fit_cars$draws(c("alpha", "beta")),
  facet_args = list(
    labeller = ggplot2::label_parsed, strip.position = "top", ncol = 1
  )
) + theme_bw(base_size = 12)
```

### 参数后验分布图 {#sec-pars-dist}

```{r stan-dens,fig.cap="参数后验分布图"}
mcmc_dens(fit_cars$draws(c("alpha", "beta")),
  facet_args = list(
    labeller = ggplot2::label_parsed, strip.position = "top", ncol = 1
  )
) + theme_bw(base_size = 12)
```

## 模型诊断 {#sec-cmdstan-diag}

### 潜在尺度收缩因子 {#sec-cmdstan-psrf}

潜在尺度收缩因子 $\hat{R}$

```{r}
bayesplot::rhat(fit_cars, pars = c("alpha", "beta", "sigma"))
```

rhat 值越接近 1 越好。

### 有效样本量 {#sec-cmdstan-ess}

`neff_ratio` 衡量采样效率，有效样本比率。

```{r}
bayesplot::neff_ratio(fit_cars, pars = c("alpha", "beta", "sigma"))
```

## 模型评估 {#sec-cmdstan-eval}

### WAIC

```{r}
fit_cars_waic <- loo::waic(fit_cars$draws(variables = "log_lik"))
print(fit_cars_waic)
```

### LOOIC

```{r}
fit_cars_loo <- fit_cars$loo(variables = "log_lik", cores = 2)
print(fit_cars_loo)
```

# 运行环境 {#session}

本文用到的 JAGS 版本为 4.3.2，CmdStan 版本为 2.37.0。

```{r}
xfun::session_info(
  packages = c("ggplot2", "rjags", "coda", "cmdstanr", "bayesplot", "lattice", "loo"),
  dependencies = F
)
```
