---
title: 洞察科技公司的未来发展
author: "黄湘云"
date: '2024-04-27'
slug: the-future-of-tech-companies
categories:
  - 商业思维
tags:
  - 科技公司
  - 互联网
output:
  blogdown::html_page:
    toc: true
    number_sections: true
link-citations: true
description: "对比分析中国互联网上市公司的业绩报告，了解行业经济形势、探索未来就业方向。互联网的上半场属于 PC 时代，代表有百度、阿里、腾讯、京东、新浪、搜狐、网易、联想等。互联网的下半场属于移动时代，代表有字节、美团、滴滴、拼多多、快手等。物联网时代，以智能制造为特色，代表有小米、美团、顺丰。"
---

::: rmdinfo
本文引用的所有信息均为公开信息，仅代表作者本人观点，与就职单位无关。
:::

继[《谈谈短视频和直播赛道》](/2024/03/short-videos/)和[《互联网科技公司的新格局》](/2024/04/new-pattern/)之后，本文继续根据公司官网、App、财报、百度百科等公开披露信息整理、分析，形成一篇学习笔记。

为了洞察科技公司的未来发展，得搞明白科技公司背后复杂的业务关系及商业模式，因此，本文分如下四个部分，由浅入深、由粗到细展开。

1.  从电子商务和本地生活的视角观察、归类科技公司。
2.  当下最火的电子商务 --- 社交电商 --- 的盈利模式。
3.  平台型互联网科技公司的产品、业务、成本和收入来源。
4.  股市对科技公司的回应，从股价走势看重大影响因素。

其中，有四个重要的问题值得思考：其一，字节跳动更名抖音，众所周知的 App 工厂，业务覆盖广，为什么还没上市？（不需要融资，自己有造血能力）其二，快手感觉没什么啦，小红书、抖音都是相当的竞争者，为什么 2023 年财报显示净利润如此高？（财报可能有答案）其三，2023 年美团新业务为什么巨额亏损？（市场竞争，真的卷）其四，拼多多的股价为什么像窜天猴似的蹦得那么高？（出海顺利）

# 电子商务和本地生活

如今的科技公司与社交、电子商务和本地生活都有或多或少的关系。作为电商的早期入局者，[京东](https://ir.jd.com/) 2014 年5月在纳斯达克交易所上市，[阿里巴巴](https://www.alibabagroup.com/investor-relations) 2014 年 9 月在纽交所上市，[美团](https://www.meituan.com/investor-relations) 2018 年 9 月在港交所上市。近期入局电商的有抖音、快手、小红书，作为内容社区及社交平台，凭借短视频、直播等内容输出插足电商领域。目前，短视频及直播平台三巨头中只有快手上市，有财报数据可看，与拼多多电商业务有竞争关系，可作为短视频及直播赛道杀入电商的代表。快手 2021 年 2 月在港交所上市，IPO 发行价为 115 港元，截至写作时间，股价为 46 港币。根据拼多多 [2023 Q4 财报](https://investor.pddholdings.com/news-releases/news-release-details/pdd-holdings-announces-fourth-quarter-2023-and-fiscal-year-2023)，拼多多收入的主要来源是 online marketing services（线上营销服务，广告） 和 transaction services （电商商品交易服务，佣金）。2023 年发展**本地生活**、快聘和理想家等新业务，扭亏为盈。

美团是以提供本地生活服务起家的，尤以外卖著名，而后，京东、阿里也入局本地生活服务，巨头之间的业务可为犬牙交错。巨头们从不同的切入点---社交、电商、物流、本地生活--陆续建立自己的帝国。这可以看作是从商品流动的各个环节中长出来的，社交平台处在商品交易过程中的沟通交流环节，电商将物品从线下搬到线上（时空转移），物流处在履约环节，本地生活处在消费端。站在这样的高度，互联网行业上的各路诸侯及其业务皆可对号入座。

注意到无论是原来的巨头（阿里、京东、美团），还是最近崛起的新秀（抖音、快手、小红书），都在杀入本地生活赛道。若按 Gartner 魔力象限的思路来划分，美团可作为本地生活的领导者，零售电商的新晋玩家。抖音、快手、小红书可以看作本地生活、零售电商的新晋玩家。拼多多可以看作本地生活的新晋玩家，零售电商的挑战者。阿里、京东作为本地生活的挑战者，零售电商的领导者。篇幅所限，因此，单拎出来美团、拼多多、快手就显得很有必要。

# 社交电商的盈利模式

前有微博、微信，后有美团、大众点评，陆续围绕社交开启商业模式。美团是经过千团大战走出来的，那时候，我还在学校读书呢。社交和电商结合在一起，就是所谓的社交电商，社交方式的体现是团购，拼团。京东、美团、拼多多、抖音、快手等平台都有直播带货，而且京东、美团、拼多多都有自营，自营意味着有自己的菜、仓储、物流、配送。抖音、快手则不然，它们是帮助个体户建立、推销品牌，鼓励带货，进而抽取佣金。当然，所有以上这些公司除了抽佣，还有广告业务和在线营销业务，又是一笔可观的收入。

以美团为例，查看上市公司财务报表数据，不难看出新业务的定位，美团优选（自提，次日达）、团好货（对标拼多多，低价）、小象超市（前美团买菜，30 分钟达）。随着当前经济的发展，人们愈加捂紧自己的钱包，外卖、到餐、买菜三个吃饭业务，相比而言，买菜这个是最便宜的，未来人们倾向于买菜回来自己做，因此，市场空间还要变大，三巨头的竞争将愈加激烈。

先了解美团公司的产品，做好分类归纳，然后了解美团的买菜和零售业务特点，以及美团公司内的相关业务的协同关系，再与其他公司的相关业务对比分析（竞对分析）。

-   美团外卖：外卖业务，对标饿了么，履约优先
-   小象超市：买菜业务，前美团买菜，生鲜品类，商品优先
-   超市便利：零售业务，除了美团自营的小象超市，还有其他超市。商家优先
-   特价团购：零售业务，前团好货，对标拼多多，团购低价优先

不仅美团，腾讯、阿里、字节等都是按业务来组织公司架构的。

# 平台型的互联网公司

## 公司的核心产品

产品的规模、产品的定位、产品的用户群、产品的用户体验

一家互联网科技公司可能有多款产品，有的产品用户数极大，数以亿计。

| 公司 | 明星产品 | 其它产品 |
|------------------------|-----------|------------------------|
| 腾讯控股有限公司 | 微信 | QQ、QQ 音乐、腾讯视频、腾讯会议、王者荣耀等 |
| 阿里巴巴集团控股有限公司 | 支付宝 | 淘宝、天猫、菜鸟、盒马、飞猪、饿了么、高德等 |
| 北京抖音信息服务有限公司 | 抖音 | TikTok（抖音海外版）、今日头条、西瓜视频等 |
| 上海寻梦信息技术有限公司 | 拼多多 | Temu（拼多多海外版） |
| 行吟信息科技（上海）有限公司 | 小红书 | \- |
| 北京快手科技有限公司 | 快手 | 快手极速版、快手写作者版 |
| 北京三快科技有限公司 | 美团 | 美团外卖、小象超市等 |
| 北京京东世纪贸易有限公司 | 京东 | 京东到家、京东金融等 |

相比于拼团电商的优势，社交电商将商品详情页与商家短视频介绍相结合，可以在详情页上看到短视频，商家短视频的质量很影响顾客的购买意愿。有时候买东西并不是十分理智的，很可能会因为销售的气质、服务、话术而冲动消费。[^1]

[^1]: 说起冲动消费，我记得有一次去奥莱，在一家店里，看鞋子，试了试，价格都没看就决定买了。我并没有因为销售的介绍而心动，我只是想去买双鞋，但是结账的时候，告诉我要 4300 元，心里咯噔一下，我知道这有点贵，但没想到这么贵，又**不好意思**说太贵了，不买了。说实话，之前还真没买过这么贵的鞋。后来，才想起来价格标签当时好像是贴在鞋底什么不起眼的位置，买的时候销售帮我撕下来。买了鞋之后，又去其他店里买了点衣服，然后，我好像被特别照顾了。一个其貌不扬的穷小子，拎着奢侈品，以为价格低的我看不上。毕竟鞋都这么贵了，衣服不得加一两倍，就赶紧往贵的推荐。在那次大采购后，我发现原来东西越贵越低调，徽标跟着低调，这和阿迪、耐克那些店不太一样。

「燕麦行游」在抖音上粉丝最多，开店卖货，商品详情页与商家短视频结合。在 B 站通过跳转第三方淘宝卖货，在快手、拼多多只有账号没有店铺，美团、京东搜不到。可见，各个平台之间的电商是竞争的，排他的。一般情况下，快手、拼多多、美团、京东的商品详情页与商家短视频没有结合，只有主播区才结合。

## 平台的各项业务

在[《谈谈短视频赛道》](/2024/03/short-videos/)介绍商家端（网红）在平台上借助短视频和直播的盈利模式，在[《互联网科技公司的新格局》](/2024/04/new-pattern/)谈如今互联网平台型公司的概况。接下来，站在抖音平台的角度分析竞对。

| 平台 | 自营 | 小时达 | 电商业务 |
|-----------|------------------|--------------|------------------|
| 抖音 | 抖音超市（次日达） | 小时达 | 团购（美团团购）、商城（京东零售） |
| 快手 | 无 | 无 | 商城（京东零售）、同城（美团团购） |
| 小红书 | 无 | 无 | 购物（无分类体系，靠用户收藏店家） |
| 拼多多 | 多多买菜（次日自提） | 无 | 限时秒杀（美团特价团购）、百亿补贴（京东零售） |
| 美团 | 小象超市（半小时达） | 超市便利 | 外卖、酒旅、休娱丽人、美食团购等 |
| 京东 | 京东超市（次日达） | 京东到家 | 京东生鲜、京东零售、京东物流 |
| 阿里 | 盒马鲜生（半小时达） | 入驻美团超市 | 2023Q4 财报显示归属在「其他」，亏损 |
| 叮咚买菜 | 叮咚买菜 | 入驻京东超市 | 2023Q4 财报显示净利润 1600 万 RMB |

自营：售卖的东西都是平台自己的，自己配送。小时达：非自营，商超把东西放在平台上卖，一小时左右送到顾客家。多多买菜需要用户次日自提，与美团优选（社区团购，网购预售+自提）业务一样，属于社区团购。美团在 2023 年第四季度的财报中说，优选业务面临激烈的外部竞争，内部成本无法降低，导致亏损巨大。现在可以看到美团 App 已经没有优选品牌的痕迹。从上表中不难发现，美团所谓的竞争激烈意味着什么。

抖音、快手、小红书原都不是卖货的，不是卖货起家的。而拼多多、美团和京东都是靠卖货发家的，尽管刚开始没有自营业务，一直是做平台帮助商家卖货，抽取佣金、投放广告挣钱。回到原点来看，京东是卖电子产品的，美团是送外卖的，拼多多是买菜的。

## 平台的获客成本

抖音、快手、拼多多、小红书等平台的获客成本、用户体验、产品质量，也可见平台之间流量争夺的激烈程度。教会新用户使用平台，建立新用户购买心智的获客成本是 52 元。

我在抖音商城的两笔消费[^2]，期间绑定银行卡，开通抖音月付和抖音快捷支付两项功能，前者赠送支付优惠 30 元，后者赠送可提现到银行卡的 10 元活动红包。

[^2]: 说来让人难以置信，我是最近研究各大科技公司才去注册的抖音、快手和小红书账户，所以，还是新用户。

1.  购买新鲜涪陵榨菜片 2 包（一斤）共计 15.8 元（包运费），优惠券 9 元。因此，微信支付消费 6.8 元。商品从重庆涪陵「燕麦行游」网红产地发往北京，耗时 2.5 天。生产日期是发货日期，可算得上即时打包，即时发货。
2.  购买折耳根油辣椒 3 瓶共计 37.9 元（包运费）。优惠券 3 元叠加采用抖音月付的支付优惠 30 元。因此，抖音月付花费 4.9 元，我提前还款 4.9 元而实际只扣银行卡 0.01 元。

涪陵榨菜片和一般的榨菜售价差不多，甚至稍微贵一点，也就是说，对「燕麦行游」来说，这种卖菜法的利润率比一般的还要高，这一方面确实可以带动农户挣钱，一方面自己也能挣钱，生意是可持续的。对消费者来说，如果追求品质、特色，就要稍微多付出一点钱。此外，消费者心理要有预期，「燕麦行游」线下卖的品质比线上卖的要好，价格比线上卖的要低。线下卖菜不仅仅是卖菜，主要是品牌运营。

## 平台对商家抽佣

平台是根据 GTV （Gross Transaction Value，平台交易总额，简称 GTV）来抽取佣金的，具体到「燕麦行游」，就是根据她的营业额抽取佣金。抖音、快手、小红书、拼多多、美团等平台是因提供的服务而抽取的佣金，所以，佣金就是服务费。有的平台原不提供商品只提供各种服务（比如抖音、美团、拼多多），但是，最近几年陆续引入自营的买菜业务（抖音超市、小象超市、多多买菜），又开始自己卖货了，这模式就和京东又类似了。

# 股市对科技公司的回应

## 拼多多的股价走势

```{r}
#| echo: false

library(dygraphs)
load(file = "data/tech_stocks.RData")
```

自 2022-02-01 至 2024-04-03 的股价走势如下图所示。拼多多百亿补贴打造常态化低价，低价并不低质，生产、加工、销售一体化和深根农业科技双管齐下，使得低价成为核心竞争优势。

```{r}
#| echo: false
# PDD
dygraph(PDD['2018-07-26/2024-04-03', "PDD.Adjusted"], main = "拼多多") |> 
  dyRangeSelector(dateWindow = c("2022-01-01", "2024-04-03")) |> 
  dyAxis("y", label = "股价（美元）") |>
  dySeries(label = "PDD") |> 
  dyLegend(width = 200, show = "always") |> 
  dyHighlight(highlightSeriesOpts = list(strokeWidth = 2)) |>
  dyOptions(includeZero = TRUE, fillGraph = TRUE, drawGrid = FALSE, gridLineColor = "lightblue")
```

-   2018-07-26 拼多多在美国纳斯达克交易所上市，IPO 发行价每股 19 美元，截至写作时间（2024-04-18），股价为 113 美元，相比于发行价，上涨了 6 倍。
-   拼多多在 2018 年的 IPO 招股书中强调自己是一个「新」电商平台。「新」在哪？物有所值、有趣、交互购物体验。
-   拼多多的多多买菜，在 2020 年 8 月上线。

## 其它公司的股价走势

京东、美团、阿里、腾讯、快手都在中国港交所上市，字节还未上市。如无特殊说明，下面展示的股价数据都是调整的股价。有的公司在美国、中国两地上市，比如京东、阿里，股价走势差异不大，这不难理解，信息是跨国流通的。后续，重点观察科技公司在港股上的走势。

```{r}
#| echo: false

cbind(
`9618.HK`['2019-01-01/2024-04-03', "9618.HK.Adjusted"], # 京东
`9988.HK`['2019-01-01/2024-04-03', "9988.HK.Adjusted"], # 阿里
`JD`['2019-01-01/2024-04-03', "JD.Adjusted"],      # 京东
`BABA`['2019-01-01/2024-04-03', "BABA.Adjusted"]   # 阿里
) |> 
  dygraph() |> 
  dyRangeSelector(dateWindow = c("2022-01-01", "2024-04-03")) |>
  dyHighlight(highlightSeriesOpts = list(strokeWidth = 2)) |>
  dyAxis("y", label = "港股（港币）") |> 
  dyAxis("y2", label = "美股（美元）", independentTicks = TRUE) |> 
  dyAxis("x", drawGrid = FALSE) |> 
  dySeries("X9618.HK.Adjusted", label = "京东（中）") |> 
  dySeries("JD.Adjusted", label = "京东（美）", axis = 'y2') |> 
  dySeries("X9988.HK.Adjusted", label = "阿里（中）") |> 
  dySeries("BABA.Adjusted", label = "阿里（美）", axis = 'y2') |> 
  dyLegend(width = 130, show = "always", labelsSeparateLines = TRUE) |> 
  dyOptions(axisLineWidth = 1.5, colors = c("#E41A1C", "#E41A1C", "#377EB8", "#377EB8"))
```

阿里巴巴、京东、美团的股价走势可以说是一模一样，若是放一张图里，上下移动一下怕是要重合。美团深根本地生活服务多年，与大众点评合并之后，成为市场上数一数二的存在，可以与阿里巴巴的本地生活服务板块饿了么、飞猪、高德扳手腕。

```{r}
#| echo: false

cbind(
`0700.HK`['2019-01-01/2024-04-03', "0700.HK.Adjusted"],  # 腾讯
`9618.HK`['2019-01-01/2024-04-03', "9618.HK.Adjusted"], # 京东
`3690.HK`['2019-01-01/2024-04-03', "3690.HK.Adjusted"], # 美团
`9988.HK`['2019-01-01/2024-04-03', "9988.HK.Adjusted"], # 阿里
`1024.HK`['2019-01-01/2024-04-03', "1024.HK.Adjusted"], # 快手
PDD['2019-01-01/2024-04-03', "PDD.Adjusted"]
) |> 
  dygraph() |> 
  dyRangeSelector(dateWindow = c("2022-01-01", "2024-04-03")) |>
  dyHighlight(highlightSeriesOpts = list(strokeWidth = 2)) |>
  dySeries("X0700.HK.Adjusted", label = "腾讯") |> 
  dySeries("X9618.HK.Adjusted", label = "京东") |> 
  dySeries("X3690.HK.Adjusted", label = "美团") |> 
  dySeries("X9988.HK.Adjusted", label = "阿里") |> 
  dySeries("X1024.HK.Adjusted", label = "快手") |> 
  dySeries("PDD.Adjusted", label = "拼多多", axis = 'y2') |> 
  dyAxis("x", drawGrid = FALSE) |> 
  dyAxis("y", label = "股价（调整的）") |> 
  dyAxis("y2", label = "美股（美元）", independentTicks = TRUE) |> 
  dyLegend(width = 100, show = "always", labelsSeparateLines = TRUE) |> 
  dyOptions(axisLineWidth = 1.5, colors = c("#E41A1C", "#377EB8", "#4DAF4A", "#984EA3", "#FF7F00", "#F781BF"))
# 调色板来自 RColorBrewer::brewer.pal(8, name = "Set1")
```

2022-03-15 五大科技公司集体遭受重挫，2022-10-31 再次集体遭受重挫。除了腾讯外，其他四家股价开始一路下跌，走势趋同，腾讯股价不仅迅速恢复，而且一枝独秀。

回顾历史股价，可以看到快手股价是高开低走。反倒是，拼多多，股价低开高走，半路新杀出，聚焦跨境电商[^3]、买菜业务，在三巨头股价低迷时，仍然逆势上扬。阿里、京东、美团之间的业务多有重合，因此，围绕地盘争夺时而激烈。

[^3]: 拼多多境外电商业务在平台 Temu (Team up, Price down) 。

2020 年美团王兴在饭否上发了一条动态[^4]，「坑灰未冷山东乱，原来刘项不读书」，表示担心有未关注到的公司和模式从斜刺里杀出，对公司造成颠覆性风险。在外卖业务上，美团一直盯着饿了么。在买菜业务上，对美团来说，拼多多肯定是竞争对手，而小象超市是继外卖、到餐之后，完成「吃」的多业态布局。

[^4]: 「坑灰未冷山东乱，原来刘项不读书」这句诗一经王兴发出，很快有了新的解读，据说王兴凌晨给解释，并删除消息，这简直是新时代的文革。舆论的大气候已然形成，言论的自由空间必然不断受到挤压。

# 参考材料

各公司百度百科词条链接、公司财报发布网站如下。

1.  [腾讯](https://baike.baidu.com/item/%E8%85%BE%E8%AE%AF) \| <https://www.tencent.com/zh-cn/investors.html>
2.  [阿里](https://baike.baidu.com/item/%E9%98%BF%E9%87%8C%E5%B7%B4%E5%B7%B4%E9%9B%86%E5%9B%A2%E6%8E%A7%E8%82%A1%E6%9C%89%E9%99%90%E5%85%AC%E5%8F%B8/54213262) \| <https://www.alibabagroup.com/investor-relations>
3.  [拼多多](https://baike.baidu.com/item/%E6%8B%BC%E5%A4%9A%E5%A4%9A) \| <https://investor.pddholdings.com/>
4.  [京东](https://baike.baidu.com/item/%E4%BA%AC%E4%B8%9C) \| <https://ir.jd.com/>
5.  [美团](https://baike.baidu.com/item/%E7%BE%8E%E5%9B%A2) \| <https://www.meituan.com/investor-relations>
6.  [快手](https://baike.baidu.com/item/%E5%BF%AB%E6%89%8B/19678032) \| <https://ir.kuaishou.com/zh-hans/>
