---
title: "R 语言与 C/C++ 语言混合编程：Rcpp 入门"
author: "黄湘云"
date: '2023-12-14'
slug: rcpp
categories:
  - R 语言
tags:
  - Rcpp
  - StanHeaders
  - 混合编程
math: true
output:
  blogdown::html_page:
    toc: true
link-citations: true
description: "R 语言与 C/C++ 混合编程的方式和示例。"
---

R 语言与 C/C++ 语言的混合编程是非常常见的。有的 R 包依赖外部的 C/C++ 文件，比如 rstan 包，而它又依赖 Rcpp、 BH、 RcppEigen 和 StanHeaders 等 R 包。这些 R 包分别封装了一些 C++ 库的头文件。

本文是书籍[《现代应用统计》](https://bookdown.org/xiangyun/masr/probabilistic-reasoning-framework.html)中概率编程框架（介绍 Stan ）的补充材料。

## R 与 C 语言混编

R 软件是由 C 语言、Fortran 语言和 R 语言编写的。函数 `.C()` / `.Call()` 、函数 `.Fortran()` 是面向 C/C++ 和 Fortran 代码现代编程接口。下面以一个简单示例介绍 R 语言原生支持的混合编程方式。首先在文件 `foo.c` 中实现循环输出 Hello World，代码如下：

``` {.c filename="code/rcpp/foo.c"}
#include <R.h>

void hello(int *n){
  int i = 1;
  for(i = 0; i < *n; ++i){
    Rprintf("Hello World %d times\n", i);
  }
  *n += 1;
}
```

接着，使用命令 `R CMD SHLIB` 编译 C 源文件 `foo.c`，生成动态链接库 `foo.so` ，同时生成的还有目标文件 `foo.o` 。

```{bash}
R CMD SHLIB -o code/rcpp/foo.so code/rcpp/foo.c
```

加载动态链接库到 R 语言环境中。

```{r}
dyn.load(x = "code/rcpp/foo.so")
```

检查动态链接库是否加载到 R 语言环境中，返回 `TRUE` 表示已经加载。

```{r}
is.loaded("hello")
```

在 R 语言环境中使用加载的函数 `hello()` ，传递参数值为整数 3。

```{r}
.C("hello", as.integer(3))
```

至此，在 R 语言中调用 C 语言来混编的过程介绍完了。

## R 与 C++ 语言混编

### Rcpp

**Rcpp** 包可以将 R 语言和 C++ 语言无缝地衔接在一起，编译、链接、加载一气呵成，提供一种新的混合编程模式。下面的示例是根据递归公式构造斐波那契数列。

$$
\begin{aligned}
F_0 &= 0 \\
F_1 &= 1 \\
F_n &= F_{n-1} + F_{n-2}, \quad n \geq 2
\end{aligned}
$$

主要是在 C++ 代码环境下写一个函数实现上述递归公式，代码如下：

``` {.cpp filename="code/rcpp/rcpp_fibonacci.cpp"}
#include <Rcpp.h>

// [[Rcpp::export]]
int fibonacci(const int x) {
  if (x < 2) return(x);
  return (fibonacci(x - 1)) + fibonacci(x - 2);
}
```

接着，编译 C++ 文件 `rcpp_fibonacci.cpp`，如果没有报错和警告，说明一切正常。没有消息就是好消息！

```{r}
Rcpp::sourceCpp(file = "code/rcpp/rcpp_fibonacci.cpp")
```

编译成功后，R 语言运行环境中多出一个函数 `fibonacci()` 。

```{r}
fibonacci
```

此时，可以把函数 `fibonacci()` 看作 R 语言的普通函数，接着，我们可以计算第 10 个斐波那契数。

```{r}
fibonacci(x = 10)
```

### BH

R 语言中有很多 R 包打包了一些 C++ 库文件，安装这些 R 包后，**Rcpp** 包就可以使用它们，比如 [**BH** 包](https://github.com/eddelbuettel/bh)打包了 [Boost](https://www.boost.org/) C++ 头文件。下面提供一个示例，在 **Rcpp** 包提供的环境里，借由 **BH** 包的 C++ 头文件计算两个整数的最大公约数，其中 factor 表示因子，integer 表示整数。Boost 中的[子程序库 integer](https://www.boost.org/doc/libs/1_82_0/libs/integer/doc/html/index.html) 提供计算函数 `gcd` （Greatest Common Divisor），在此基础上，自定义了函数 `computeGCD`，C++ 代码如下：

``` {.cpp filename="code/rcpp/bh_gcd.cpp"}
// [[Rcpp::depends(BH)]]

#include <Rcpp.h>
#include <boost/integer/common_factor.hpp>
#include <boost/integer/common_factor_ct.hpp>
#include <boost/integer/common_factor_rt.hpp>

// [[Rcpp::export]]
int computeGCD(int a, int b) {
    return boost::integer::gcd(a, b);
}
```

编译 C++ 源码，如果没有报错、警告等信息，说明一切正常。

```{r}
Rcpp::sourceCpp(file = "code/rcpp/bh_gcd.cpp")
```

编译成功后，运行环境中将出现一个函数 `computeGCD()` ，下面查看该函数内容。

```{r}
computeGCD
```

`.Call` 告诉我们这是一个这样的函数，可以将 R 语言环境中的对象（数据、变量、函数）传递给编译好的可执行的 C/C++ 程序，而且这个程序已经加载到 R 语言环境中了。下面调用该程序计算 12 和 15 的最大公约数。

```{r}
computeGCD(a = 12, b = 15)
```

Boost C++ 还有很多函数，比如 `lcm`（Least Common Multiple），下面计算两个整数的最小公倍数。

``` {.cpp filename="code/rcpp/bh_lcm.cpp"}
// [[Rcpp::depends(BH)]]

#include <Rcpp.h>
#include <boost/integer/common_factor.hpp>
#include <boost/integer/common_factor_ct.hpp>
#include <boost/integer/common_factor_rt.hpp>

// [[Rcpp::export]]
int computeLCM(int a, int b) {
    return boost::integer::lcm(a, b);
}
```

类似地，编译代码，然后计算 12 和 15 的最小公倍数。

```{r}
# 编译代码
Rcpp::sourceCpp(file = "code/rcpp/bh_lcm.cpp")
# 计算 12 和 15 的最小公倍数
computeLCM(a = 12, b = 15)
```

### RcppEigen

**RcppEigen** 包是一个高性能的计算矩阵特征值的 R 包，封装了 [Eigen C++ 库](http://eigen.tuxfamily.org/)，使用方式和前面非常类似，只要知道 Eigen C++ 库封装的函数调用方式，就可以通过 **Rcpp** 包来编译。下面计算一个矩阵的特征值。

``` {.cpp filename="code/rcpp/rcpp_eigen.cpp"}
#include <RcppEigen.h>

// [[Rcpp::depends(RcppEigen)]]

using Eigen::Map;                       // 'maps' rather than copies
using Eigen::MatrixXd;                  // variable size matrix, double precision
using Eigen::VectorXd;                  // variable size vector, double precision
using Eigen::SelfAdjointEigenSolver;    // one of the eigenvalue solvers

// [[Rcpp::export]]
VectorXd getEigenValues(Map<MatrixXd> M) {
    SelfAdjointEigenSolver<MatrixXd> es(M);
    return es.eigenvalues();
}
```

编译代码，获得在 R 语言环境中可直接使用的函数 `getEigenValues()` 。

```{r}
# 编译代码
Rcpp::sourceCpp(file = "code/rcpp/rcpp_eigen.cpp")
```

首先，构造一个矩阵 `X` 。

```{r}
X <- toeplitz(x = c(1, 2, 3))
X
```

然后，函数 `getEigenValues()` 计算特征值。

```{r}
# 计算特征值
getEigenValues(X)
```

作为对比，下面使用 R 语言内置的函数 `eigen()` 计算矩阵 `X` 的特征值。

```{r}
eigen(X)
```

可以观察到，两种方式计算的结果是一样的。

### StanHeaders

暴露用户定义的函数，目的是调试用户定义的函数，检查自己编写的 Stan 函数是否正确，还可以借此进一步优化代码，理解 Stan 内置的函数。有时候，为了熟悉 Stan 内置函数的作用，或者为了排查 Stan 代码中的错误都需要单独拎出来其中的函数。

[Stan](https://github.com/stan-dev/stan) 框架的头文件都打包在 [StanHeaders](https://github.com/stan-dev/rstan/tree/develop/StanHeaders) 包里。包含大量的内置函数，可以从如下三个地方了解。

1.  **StanHeaders** 包的帮助文档[Using the Stan Math C++ Library](https://cran.r-project.org/web/packages/StanHeaders/vignettes/stanmath.html)，代码层面，有哪些函数及如何使用。

2.  Stan 官网的[函数帮助文档](https://mc-stan.org/docs/functions-reference/index.html)，各个函数的定义，函数参数、返回值和数学表达式。只有文档，没有示例。适合根据函数名搜索。

3.  只知需要什么，但不知函数是什么，采用谷歌搜索。

```{r}
library(StanHeaders)
```

StanHeaders 就两个函数，一个导出的可直接用， `stanFunction()` 用来调用 Stan 框架中的 Math 库的函数。一个未导出的也可通过命名空间用 `CxxFlags()` ，编译 C++ 文件时带上一些编译的 Flags（开启一些选项）。

```{r}
StanHeaders:::CxxFlags()
```

可以看到这是引用 RcppParallel 包的头文件，实际上， RStan 包还依赖 RcppParallel 包。

以了解函数 `lkj_corr_cholesky_rng` 为例，这是一个 LKJ 分布，Cholesky 分解相关矩阵 $R$ 模拟 $L_u$，调用 Stan Math 库中的 `lkj_corr_cholesky_rng` 函数，编译 C++ 代码，将加载至 R 环境中。

```{r}
#| message: false
#| warning: false

stanFunction("lkj_corr_cholesky_rng", K = 2L, eta = 2L)
```

`K = 2L` 表示 2 阶相关矩阵，`eta = 2L` 表示相关性的强弱。这个函数是用来生成随机数的，结果是一个二阶的下三角矩阵（矩阵对角线以上的元素都是 0），设置随机数种子，则可使结果复现。

```{r}
lkj_corr_cholesky_rng(K = 2L, eta = 2L, random_seed = 20232023)
```

根据 $R = L_u L_u^{\top}$，可以计算相关矩阵。

```{r}
m <- lkj_corr_cholesky_rng(K = 2L, eta = 2L, random_seed = 20232023)
m %*% t(m)
```

# 运行环境

```{r}
sessionInfo()
```
