---
title: 回归分析与 R 语言
date: '2026-04-27'
author: 黄湘云
categories:
  - 统计应用
tags: 
  - 探索分析
  - 入院时间
  - 回归分析
slug: hospital
output:
  blogdown::html_page:
    toc: true
    number_sections: true
math: true
description: "这是一道 2019年的某公司笔试题，面试官要求用不少于 5 种统计模型来建模，在三天内完成并给一个展示。"
---

这是一道 2019年的某公司笔试题，面试官要求用不少于 5 种统计模型来建模，在三天内完成并给一个展示。
这个数据的背景来自某医院，问题是要分析影响病人入院的因素。这里的响应变量是病人在多久后办理入院手续，医院的床位是非常重要的资源，此问题有实际意义。

1. 借助图形来探索数据，并给出分析。
1. 使用不同的统计模型来建模，比较模型效果。
1. 给出最终的模型结果及解释。


# 探索性数据分析

首先导入数据

```{r}
hospital_waiting_time <- readRDS(file = "data/hospital_waiting_time.rds")

str(hospital_waiting_time)
```

一共 11 个变量 2625 条记录，各个变量已经脱敏，而根据变量名，可以初步推断出变量的类别。

- 开住院条日期：日期数据。
- 性别：分类变量，男或女。
- 入院疾病分类：分类变量，比如肛肠疾病、皮肤病等。
- 入院目的：分类变量，比如休息疗养，等待手术等。
- 住院类别：分类变量，比如普外科、眼科等。
- 入院病情：有序分类变量，比如轻度、中度、重度。
- 医生：分类变量，比如医生 A、医生 B。

```{r}
hospital_waiting_time <- transform(
  hospital_waiting_time,
  性别 = as.factor(性别),
  入院疾病分类 = as.factor(入院疾病分类),
  入院目的 = as.factor(入院目的),
  住院类别 = as.factor(住院类别),
  入院病情 = as.factor(入院病情),
  医生 = as.factor(医生)
)
```


```{r}
library(gglite)
```

## 等待时间的分布


```{r}
g2(hospital_waiting_time, ~等待时间)
```

等待时间呈现指数衰减，时间单位很可能是小时。

## 等待时间随性别的分布


```{r}
g2(hospital_waiting_time, 等待时间~性别) |> 
  mark_boxplot()
```

```{r}
g2(hospital_waiting_time, ~等待时间, color = ~性别) |> 
  mark_density() |> 
  scale_color(palette = "set2")
```

如图所示，性别对等待时间的影响不太显著。

## 等待时间与患者年龄的关系


```{r}
g2(hospital_waiting_time, 等待时间~年龄)
```

统计局有一个对人口分年龄段统计的数据，这里采纳统计局的年龄分段，分成 `(0-17]`、`[18-34]`、`[35-59]`、`[60+]` 四个年龄组，且年龄组是有序的。

```{r collapse=TRUE}
hospital_waiting_time <- transform(
  hospital_waiting_time,
  年龄段 = cut(年龄, breaks = c(0, 17, 34, 59, 100), 
            labels = c("未成年", "青年人", "壮年人", "老年人"), 
            ordered_result = TRUE)
  )
table(hospital_waiting_time$年龄段)
levels(hospital_waiting_time$年龄段)
class(hospital_waiting_time$年龄段)
```

```{r}
g2(hospital_waiting_time, ~等待时间, color = ~年龄段) |> 
  mark_density() |> 
  scale_color(palette = "set2")
```

从图中来看，年龄对等待时间有一定的影响，特别是未成年人。

> gglite 包不支持有序的因子变量。


年龄与医生的交叉作用

```{r}
g2(hospital_waiting_time, 等待时间~年龄段, color = ~医生) |> 
  mark_boxplot() |> 
  transform("dodgeX")
```

年龄与入院疾病分类的交叉作用

```{r}
g2(hospital_waiting_time, 等待时间~年龄, color = ~入院疾病分类)
```

```{r}
g2(hospital_waiting_time, 等待时间~年龄, color = ~入院病情)
```

分箱图

```{r}
g2(hospital_waiting_time, 等待时间~年龄) |> 
  mark_rect() |>
  transform(type = "bin", color = "count",
            thresholdsX= 50, 
            thresholdsY= 30) |> 
  scale_color(palette = "inferno")
```

tooltips 显示不正常。

```{r}
g2(hospital_waiting_time, 等待时间~年龄) |> 
  mark_point() |> 
  transform(type = "bin", color = "count",
            thresholdsX= 50, 
            thresholdsY= 30) |> 
  scale_color(palette = "inferno")
```

tooltips 显示正常。但是可以更加紧凑易读，[示例](https://g2.antv.antgroup.com/examples/analysis/bin#bin-color)。

## 等待时间随入院疾病分类的分布

```{r}
g2(hospital_waiting_time, ~等待时间, color = ~入院疾病分类) |> 
  mark_density() |> 
  scale_color(palette = "set2")
```



## 等待时间随入院目的的分布


```{r}
g2(hospital_waiting_time, ~等待时间, color = ~入院目的) |> 
  mark_density() |> 
  scale_color(palette = "set2")
```


## 等待时间随住院类别的分布

```{r}
g2(hospital_waiting_time, ~等待时间, color = ~住院类别) |> 
  mark_density() |> 
  scale_color(palette = "set2")
```


## 等待时间随入院病情的分布

```{r}
g2(hospital_waiting_time, ~等待时间, color = ~入院病情) |> 
  mark_density() |> 
  scale_color(palette = "set2")
```

```{r}
g2(hospital_waiting_time, 等待时间 ~ 入院病情, color = ~入院病情) |> 
  mark_beeswarm()
```

## 等待时间随医生的分布

```{r}
g2(hospital_waiting_time, ~等待时间, color = ~医生) |> 
  mark_density() |> 
  scale_color(palette = "set2")
```


```{r}
g2(hospital_waiting_time, 等待时间 ~ 医生) |> 
  mark_boxplot()
```

## 小结

影响病人入院的因素：年龄、疾病类别、入院目的、住院类别、入院病情、医生

# 回归模型

## 广义线性模型

```{r}
str(hospital_waiting_time)
```

响应变量是正态分布

```{r}
mod_glm <- glm(等待时间 ~ 性别 + 年龄 + 入院疾病分类 + 入院目的 + 住院类别 + 入院病情 + 医生, data = hospital_waiting_time)
summary(mod_glm)
```

响应变量是对数正态分布

```{r}
summary(hospital_waiting_time)
```

如何自定义一个指数族内的分布，传递给函数 glm

```{r, eval=FALSE}
mod_glm_gamma <- glm(等待时间 ~ 性别 + 年龄 + 入院疾病分类 + 入院目的 + 住院类别 + 入院病情 + 医生, data = hospital_waiting_time, family = Gamma)
summary(mod_glm_gamma)
```

与 glmnet 包比较


与 xgboost 包比较



生存模型：有的病人可能没来住院，或者影响住院的因素未包含在给定的数据中，比如是否有足够的钱，涉及患者的收入水平。

