---
title: 动画制作与 Plotly Python
date: "2022-02-02"
slug: plotly-python-animations
categories:
  - 统计图形
tags:
  - Python 语言
  - 动画制作
  - 专题地图
  - 气泡图
output:
  blogdown::html_page:
    toc: true
link-citations: true
bibliography:
  - refer.bib
description: "plotly.js 是一款功能非常全面的开源数据可视化库，目前 Github 上的星赞超过 14K。图形种类非常丰富，仅地图制作就涵盖了热力图、专题地图、飞线图、散点图、气泡图等常用的图形，且支持调用 MapBox 地图服务用作底图。"
---

```{css}
#| echo: false
.modebar {
  display: none !important;
}
```

```{r}
#| label: setup
#| echo: false
knitr::opts_chunk$set(
  python.reticulate = TRUE,
  comment = "#",
  cache = TRUE,
  echo = TRUE,
  collapse = TRUE
)
Sys.setenv(RETICULATE_PYTHON="/opt/.virtualenvs/r-tensorflow/bin/python")
Sys.setenv(RETICULATE_PYTHON_ENV="/opt/.virtualenvs/r-tensorflow")
```

# Plotly Python

[plotly.js](https://github.com/plotly/plotly.js) 是一款功能非常全面的开源数据可视化库，目前 Github 上的星赞超过 14K。图形种类非常丰富，仅地图制作就涵盖了热力图、专题地图、飞线图、散点图、气泡图等常用的图形，且支持调用 MapBox 地图服务用作底图。相比较于 R 版[@Sievert2020]，Python 版 [plotly.py](https://github.com/plotly/plotly.py) 几乎与上游 JS 版同步更新，功能更加全面，BUG 也少，模块依赖也少，接口也好用些。本文图形和动画全部用 Python 版 plotly 制作。

## 气泡动画

plotly 内置了著名的 gapminder 数据集，如下：

```{python}
import plotly.express as px
df = px.data.gapminder()
df.head(6)
```

相比于 R 包 **gapminder** 内置的数据集，Python 版新加了一列 `iso_alpha`。

```{python}
import plotly.express as px

df = px.data.gapminder()
px.scatter(
    df,
    # 横轴
    x="gdpPercap",
    # 纵轴
    y="lifeExp",
    # 动画帧
    animation_frame="year",
    # 动画分组
    animation_group="country",
    # 气泡大小映射到总人口
    size="pop",
    # 颜色映射到地区/大洲
    color="continent",
    # 悬浮
    hover_name="country",
    # 图形主题
    template="none",
    # 横轴坐标取对数
    log_x=True,
    size_max=55,
    # 横轴范围
    range_x=[100, 100000],
    # 纵轴范围
    range_y=[25, 90],
    # 动画标题
    title = "各国人均寿命与人均GDP关系演变",
    # 设置横纵坐标轴标题
    labels={
        "gdpPercap": "人均 GDP (美元)",
        "lifeExp": "人均寿命 (岁)",
        "year": "年份",
        "continent": "大洲",
        "country": "国家",
        "pop": "人口总数"
    },
    # 调用来自 colorbrewer 的 Set2 调色板
    color_discrete_sequence=px.colors.colorbrewer.Set2
)
```

类似 **ggplot2** 包的主题设置，Plotly Express 也是支持 自定义[风格样式](https://plotly.com/python/styling-plotly-express/)的，其中[图形主题](https://plotly.com/python/templates/) 最为方便快捷。默认主题为 `plotly`，可用的有：

```{python}
import plotly.io as pio
pio.templates
```

只需将 `template="none"` 替换为以上任意一种，即可获得不一样的效果。

```{python}
import plotly.express as px
df = px.data.gapminder()
px.scatter(
    df,
    # 横轴
    x="gdpPercap",
    # 纵轴
    y="lifeExp",
    # 动画帧
    animation_frame="year",
    # 动画分组
    animation_group="country",
    # 气泡大小映射到总人口
    size="pop",
    # 颜色映射到地区/大洲
    color="continent",
    # 悬浮
    hover_name="country",
    # 图形主题
    template="ggplot2",
    # 横轴坐标取对数
    log_x=True,
    size_max=55,
    # 横轴范围
    range_x=[100, 100000],
    # 纵轴范围
    range_y=[25, 90],
    # 动画标题
    title = "各国人均寿命与人均GDP关系演变",
    # 设置横纵坐标轴标题
    labels={
        "gdpPercap": "人均 GDP (美元)",
        "lifeExp": "人均寿命 (岁)",
        "year": "年份",
        "continent": "大洲",
        "country": "国家",
        "pop": "人口总数"
    },
    # 调用来自 colorbrewer 的 Set2 调色板
    color_discrete_sequence=px.colors.colorbrewer.Set2
)
```

除了主题模版，plotly 模块还内置了很多调色板，比如家喻户晓的 [colorbrewer 调色板](https://colorbrewer2.org/)，见下图。

```{python}
import plotly.express as px
fig = px.colors.colorbrewer.swatches()
fig.show()
```


## 地图动画

参考 plotly 官网 [choropleth map](https://plotly.com/python/choropleth-maps/)

```{python}
import plotly.express as px
# 提取 2007 年的数据
df = px.data.gapminder().query("year == 2007")
# 2007 年世界平均寿命
avg_lifeExp = (df["lifeExp"] * df["pop"]).sum() / df["pop"].sum()
# 绘制地区分布图
px.choropleth(
    df,
    locations="iso_alpha",
    color="lifeExp",
    color_continuous_scale=px.colors.diverging.BrBG,
    color_continuous_midpoint=avg_lifeExp,
    title="2007 年世界平均寿命 %.1f（岁）" % avg_lifeExp,
    labels={
        "iso_alpha": "国家编码",
        "lifeExp": "人均寿命 (岁)"
    }
)
```

与气泡动画类似，只需指定 `animation_frame` 和 `animation_group` 的参数值，就可以生成动画。

```{python}
import plotly.express as px
df = px.data.gapminder()
px.choropleth(
    df,
    locations="iso_alpha",
    color="lifeExp",
    # 动画帧
    animation_frame="year",
    # 动画分组
    animation_group="country",
    # 悬浮提示
    hover_name="country", 
    color_continuous_scale=px.colors.sequential.Viridis,
)
```




# Plotly R

下面采用 Carson Sievert 开发的 [plotly](https://github.com/plotly/plotly.R) 包[@Sievert2020]制作网页动画，仍是以 gapminder 数据集为例，示例修改自 plotly 官网的 [动画示例](https://plotly.com/r/animations/)。关于 plotly 以及绘制散点图的介绍，见前文[交互式网页图形与 R 语言](/2021/11/interactive-web-graphics/)，此处不再赘述。



```{r}
#| eval: false
library(gapminder)
library(plotly)
plot_ly(
  data = gapminder,
  # 横轴
  x = ~gdpPercap,
  # 纵轴
  y = ~lifeExp,
  # 气泡大小
  size = ~pop,
  fill = ~"",
  # 分组配色
  color = ~continent,
  # 时间变量
  frame = ~year,
  # 悬浮提示
  text = ~ paste0(
    "年份：", year, "<br>",
    "国家：", country, "<br>",
    "人口总数：", round(pop / 10^6, 2), "百万", "<br>",
    "人均 GDP：", round(gdpPercap), "美元", "<br>",
    "预期寿命：", round(lifeExp), "岁"
  ),
  hoverinfo = "text",
  type = "scatter",
  mode = "markers",
  marker = list(
    symbol = "circle",
    sizemode = "diameter",
    line = list(width = 2, color = "#FFFFFF"),
    opacity = 0.8
  )
) |>
  layout(
    xaxis = list(
      type = "log", title = "人均 GDP（美元）"
    ),
    yaxis = list(title = "预期寿命（年）"),
    legend = list(title = list(text = "<b> 大洲 </b>"))
  ) |>
  animation_opts(
    # 帧与帧之间播放的时间间隔，包含转场时间
    frame = 1000, 
    # 转场的效果
    easing = "linear", 
    redraw = FALSE,
    # 动画帧与帧之间转场的时间间隔，单位毫秒
    transition = 1000,
    mode = "immediate"
  ) |>
  animation_slider(
    currentvalue = list(
      prefix = "年份 ",
      xanchor = "right",
      font = list(color = "gray", size = 30)
    )
  ) |>
  # 下面的参数会传递给 layout.updatemenus 的 button 对象
  animation_button(
    # 按钮位置
    x = 0, xanchor = "right",
    y = -0.3, yanchor = "bottom",
    visible = TRUE, # 显示播放按钮
    label = "播放", # 按钮文本
    # bgcolor = "#5b89f7", # 按钮背景色
    font = list(color = "orange")# 文本颜色
  ) |>
  config(
    # 去掉图片右上角工具条
    displayModeBar = FALSE
  )
```

![(\#fig:gapminder-plotly) plotly 包 制作网页动画](https://user-images.githubusercontent.com/12031874/145713395-5f692a24-e4b7-4900-94f2-bc0a4911ac28.mov){ width=100% }

在上图的制作过程中，有几点值得一提：

1.  如图 \@ref(fig:gapminder-plotly) 所示，相比于 **echarts4r**， 气泡即使有重叠和覆盖，只要鼠标悬浮其上，就能显示被覆盖的 tooltip。

1.  读者看到 `plot_ly(fill = ~"",...)` 可能会奇怪，为什么参数 `fill` 的值是空字符串？这应该是 plotly 的 R 包或 JS 库的问题，不加会有很多警告：

    ```
    `line.width` does not currently support multiple values.
    ```

    笔者是参考[SO](https://stackoverflow.com/questions/52692760/)的帖子加上的。

1.  动画控制参数 `animation_opts()`，详见 Plotly [动画属性](https://github.com/plotly/plotly.js/blob/master/src/plots/animation_attributes.js)，结合此帮助文档，可知参数 `easing` 除了上面的取值 `linear`，还有很多，全部参数值见表\@ref(tab:easing)。

    ```{r easing}
    #| echo: false
    # 或者 plotly:::easingOpts()
    easing <- c(
      "linear", "quad", "cubic", "sin",
      "exp", "circle", "elastic", "back", "bounce",
      "linear-in", "quad-in", "cubic-in",
      "sin-in", "exp-in", "circle-in", "elastic-in",
      "back-in", "bounce-in", "linear-out",
      "quad-out", "cubic-out", "sin-out",
      "exp-out", "circle-out",
      "elastic-out", "back-out",
      "bounce-out", "linear-in-out",
      "quad-in-out", "cubic-in-out",
      "sin-in-out", "exp-in-out",
      "circle-in-out", "elastic-in-out",
      "back-in-out", "bounce-in-out"
    )
    knitr::kable(x = matrix(easing, byrow = TRUE, ncol = 6), caption = "动画转场特效")
    ```

    `animation_opts()` 的其它默认参数设置见 `plotly:::animation_opts_defaults()`。

1.  动画播放和暂停的控制按钮一直有问题，即点击播放后，按钮不会切换为暂停按钮，点击暂停后也不能恢复，详见 plotly 包的 Github [问题贴](https://github.com/plotly/plotly.R/issues/1207)。然而，Python 版的 plotly 模块制作此[动画](https://plotly.com/python/animations/)，一切正常，代码也紧凑很多。

1.  添加如下 CSS 可以去掉图形右上角烦人的工具条。

    ```css
    .modebar {
      display: none !important;
    }
    ```


# 运行环境

本文是在 RStudio IDE 内用 R Markdown 编辑的，用 **blogdown** 构建网站，[Hugo](https://github.com/gohugoio/hugo) 渲染 knitr 之后的 Markdown 文件，得益于 **blogdown** 对 R Markdown 格式的支持，图、表和参考文献的交叉引用非常方便，省了不少文字编辑功夫。文中使用了多个 R 包，为方便复现本文内容，下面列出详细的环境信息：

```{r}
#| echo: true
#| message: false
xfun::session_info(packages = c(
  "knitr", "rmarkdown", "blogdown", "reticulate"
), dependencies = FALSE)
```

本文用 [virtualenv](https://github.com/pypa/virtualenv) 创建虚拟 Python 环境，安装 plotly 模块 5.5.0 版本。 

```{bash}
#| eval: false
## 安装 virtualenv
brew install virtualenv
## 准备虚拟环境存放地址
sudo mkdir -p /opt/.virtualenvs/r-tensorflow
sudo chown -R $(whoami):staff /opt/.virtualenvs/r-tensorflow
## 方便后续复用
export RETICULATE_PYTHON_ENV=/opt/.virtualenvs/r-tensorflow
## 创建虚拟环境
virtualenv -p /usr/local/bin/python3 $RETICULATE_PYTHON_ENV
## 激活虚拟环境
source $RETICULATE_PYTHON_ENV/bin/activate
```

最后，在文件 `~/.Rprofile` 里设置环境变量 `RETICULATE_PYTHON` 和 `RETICULATE_PYTHON_ENV`，这样， **reticulate** 包就能发现和使用它了。

```{r}
#| eval: false
Sys.setenv(RETICULATE_PYTHON="/usr/local/bin/python3")
Sys.setenv(RETICULATE_PYTHON_ENV="/opt/.virtualenvs/r-tensorflow")
```

本文 Python 运行环境如下：

```{r}
reticulate::py_config()
```

# 参考文献
